ACORDAO-COMPLETO-2439105

ACÓRDÃO 3227/2020 ATA 46/2020 - PLENÁRIO

VISTOS, relatados e discutidos estes autos de Recursos de Reconsideração, interpostos pelas empresas Integral Engenharia Ltda (16.629.693/0001-16) e Marte Engenharia Ltda, em face do Acórdão 2081/2019-TCU-Plenário (peça 257) , de relatoria da Ministra Ana Arraes, o qual julgou irregulares as contas das recorrentes, condenou-as em débito e aplicou-lhes a multa do art. 57 da Lei 8.443/1992;
ACORDAM os ministros do Tribunal de Contas da União, reunidos em sessão do Plenário, ante as razões expostas pelo relator, e com fundamento nos arts. 32, inciso I e 33, da Lei 8.443/1992 e art. 285, caput, do RI/TCU, em:
9.1 conhecer do recurso interposto pela Marte Engenharia Ltda. e, no mérito, dar-lhe provimento, para reformar o 2.081/2019-TCU-Plenário, a fim de excluir a condenação solidária em débito, afastar a aplicação da multa do art. 57 da Lei 8.443/1992 e julgar suas contas regulares com ressalva, com fundamento nos arts. 1º, inc. I, 16, inciso II, e 18 da Lei 8.443/1992, dando-lhe quitação;
9.2 restituir os presentes autos à Secretaria de Recursos, para que, com o auxílio da SeinfraElétrica, avalie os argumentos e a documentação apresentada pela Integral Engenharia Ltda. no memorial à peça 343, especialmente quanto aos pontos mencionados no item 19 do Voto que acompanha este acórdão;
9.3 enviar o presente Acórdão às recorrentes e a Furnas Centrais Elétricas S.A, informando que a presente deliberação, acompanhada do Relatório e do Voto que a fundamentam, está disponível para a consulta no endereço www.tcu.gov.br/acordaos, além de esclarecer que, caso requerido, o TCU poderá fornecer sem custos as correspondentes cópias, de forma impressa.

Recursos de reconsideração interpostos contra acórdão que julgou irregulares as contas das recorrentes e condenou-as ao pagamento de débito e de multa em razão de irregularidades em contrato firmado para relocação do trecho I da Ferrovia Centro Atlântica (FCA), no âmbito do empreendimento Aproveitamento Hidroelétrico (AHE) Simplício, entre os estados do Rio de Janeiro e de Minas Gerais.

Furnas Centrais Elétricas S.A.

3. Recorrentes: Integral Engenharia Ltda (16.629.693/0001-16); Marte Engenharia Ltda (32.225.757/0001-70).

13.1. Ministros presentes: José Mucio Monteiro (Presidente), Walton Alencar Rodrigues, Benjamin Zymler, Augusto Nardes, Aroldo Cedraz, Raimundo Carreiro (Relator), Ana Arraes e Bruno Dantas.
13.2. Ministros-Substitutos presentes: Augusto Sherman Cavalcanti, Marcos Bemquerer Costa, André Luís de Carvalho e Weder de Oliveira.

RAIMUNDO CARREIRO

Ministra Ana Arraes.

Adoto, como parte integrante deste Relatório, a instrução elaborada pelo auditor da Secretaria de Recursos (Serur) à peça 337, cuja proposta obteve a anuência do Diretor (peça 338) :
"INTRODUÇÃO
1.	Trata-se de recursos de reconsideração interpostos por Integral Engenharia Ltda. (peças 301-311) e Marte Engenharia Ltda. (peça 312, 330 e 331) contra o Acórdão 2081/2019-TCU-Plenário (peça 257) - confirmado pelo Acórdão 2690/2019-TCU-Plenário (peça 287) -, da relatoria da ministra Ana Arraes.
1.1.	A deliberação recorrida apresenta o seguinte teor: 
ACORDAM os ministros do Tribunal de Contas da União, reunidos em sessão do Plenário, ante as razões expostas pela relatora, e com fundamento nos arts. 1º, inciso I, 12, § 3º, 16, inciso III, alínea "c" e § 3º, 19, 23, inciso III, 26, 28, incisos I e II, 57 e 61 da Lei 8.443/1992 c/c os arts. 214, inciso III, alínea "a", e 215 a 217 do Regimento Interno, em: 
9.1. julgar irregulares as contas das empresas Integral Engenharia Ltda. e Marte Engenharia Ltda.;
9.2. condenar os responsáveis abaixo listados ao recolhimento aos cofres de Furnas Centrais Elétricas S.A. dos débitos indicados a seguir, atualizados monetariamente e acrescidos de juros de mora das datas referidas até o pagamento:
9.2.1. Integral Engenharia e Marte Engenharia, solidariamente:
	DATA
	VALOR (R$) 

	31/01/2010
	4.255.055,34

9.2.2. Integral Engenharia:
	DATA
	VALOR (R$) 

	31/01/2010
	1.232.987,90

9.3. aplicar à empresa Marte Engenharia Ltda. multa individual de R$ 700.000,00 (setecentos mil reais) , e à empresa Integral Engenharia Ltda. multa de R$ 900.000,00 (novecentos mil reais) , a serem recolhidas aos cofres do Tesouro Nacional, com atualização monetária calculada da data deste acórdão até o pagamento, se efetuado após o vencimento do prazo abaixo estipulado;
9.4. fixar prazo de 15 (quinze) dias, a contar das notificações, para comprovação, perante o Tribunal, do recolhimento das dívidas acima imputadas;
9.5. autorizar a cobrança judicial das dívidas, caso não atendidas as notificações;
9.6. autorizar o pagamento das dívidas em até 36 (trinta e seis) parcelas mensais consecutivas, caso venha a ser solicitado pelos responsáveis antes do envio do processo para cobrança judicial;
9.7. fixar o vencimento da primeira parcela em 15 (quinze) dias, a contar do recebimento das notificações, e o das demais a cada 30 (trinta) dias, com incidência dos respectivos encargos legais sobre o valor de cada parcela; 
9.8. alertar aos responsáveis que a inadimplência de qualquer parcela acarretará vencimento antecipado do saldo devedor;
9.9. dar ciência desta deliberação aos procuradores-chefes da Procuradoria da República nos Estados de Minas Gerais e Rio de Janeiro.
HISTÓRICO
2.	Trata-se de tomada de contas especial instaurada em cumprimento ao subitem 9.2 do Acórdão 590/2017-TCU-Plenário, em razão de sobrepreço de R$ 7.090.755,43 no contrato 8000001197, firmado entre Furnas Centrais Elétricas S.A. (Furnas) e a empresa Integral Engenharia Ltda., no valor de R$ 92.814.434,00 (data-base de janeiro/2010) , para relocação do trecho I da Ferrovia Centro Atlântica (FCA) , no âmbito do empreendimento Aproveitamento Hidroelétrico (AHE) Simplício, entre os estados do Rio de Janeiro e de Minas Gerais. 
2.1.	A instauração desta TCE decorreu da análise das oitivas dirigidas à empresa Integral Engenharia e Furnas, promovidas no âmbito do TC Processo 011.792/2010-8, acerca da constatação de sobrepreço decorrente de preços excessivos frente ao mercado no Contrato 8000001197. Remanesceu superfaturamento no valor de R$ 7.090.755,43, sendo então instaurada a presente tomada de contas especial, promovendo-se a citação dos responsáveis. 
2.2.	Foram citados, entre outros, a empresa Integral Engenharia Ltda., responsável por executar a obra; e a empresa Marte Engenharia Ltda., responsável por elaborar o orçamento da obra. 
2.3.	Após analisar as alegações de defesa apresentadas, a unidade técnica acatou alguns argumentos e entendeu que o sobrepreço inicial de R$ 7.090.755,43 - o que representava 8,61% do valor total medido - se reduziu para R$ 1.159.681,80 - o que representaria apenas 1,41%, o que poderia ser tido como mera variação de mercado, e que não haveria fundamentos fático e jurídico suficientes para exigir dos responsáveis o ressarcimento da quantia remanescente, considerando então elidido o superfaturamento apurado. O MPTCU manifestou concordância com a unidade técnica. 
2.4.	A relatora a qua divergiu do encaminhamento, por entender que persistia o sobrepreço, destacando que ele se fundamenta basicamente no pagamento de serviços em duplicidade ou não realizados, o que resultou no Acórdão 2081/2019-TCU-Plenário, ora recorrido. 
2.5.	Contra esse acórdão, os ora recorrentes opuseram embargos de declaração, os quais foram rejeitados por meio do Acórdão 2690/2019-TCU-Plenário (peça 287) .
ADMISSIBILIDADE
3.	Os exames preliminares de admissibilidade às peças 314 e 315 - acolhidos pelo relator ad quem mediante despacho à peça 320 - concluíram por conhecer do recurso, suspendendo-se os efeitos dos itens 9.1, 9.2, 9.2.1, 9.2.2, 9.3, 9.4 e 9.5 da decisão recorrida.
MÉRITO
4.	Constitui objeto do recurso examinar as seguintes questões:
	a) se houve a ocorrência de prescrição (item 5) ;
	b) se houve cerceamento de defesa em razão de a recorrente não ter sido citada no processo de fiscalização, mas apenas na tomada de contas especial dele decorrente (item 6) 
	c) se resta configurada a responsabilidade da recorrente Marte Engenharia pelo débito apurado (item 7) ;
	d) se a discussão judicial de pagamentos feitos por Furnas implica inexistência de dano ao erário (item 8) ;
	e) se o trilho utilizado na obra era diferente do orçamento pela recorrente Marte Engenharia, não se podendo imputar responsabilidade por essa substituição nem débito decorrente deste item (item 9) ;
	f) se é excessiva a multa imposta à recorrente Marte Engenharia (item 10) ;
	g) se procede a alegação de inexistência de sobrepreço relativo ao item "manutenção de canteiro" (item 11) ;
	h) se houve duplicidade no pagamento do item encarregados de frente de obras (item 12) ; 
	i) se deve ser mantido o entendimento da unidade técnica no tocante ao item fornecimento e montagem de estruturas metálicas, em detrimento do entendimento adotado pela relatora a qua (item 13) ; 
	j) se deve ser considerada a influência das chuvas na apuração do débito, tal como previsto no Novo Sicro (item 14) ;
	k) se a não produção de prova pericial no âmbito da tomada de contas especial configura violação ao devido processo legal ou ao contraditório e ampla defesa (item 15) . 
	l) se o contexto do contrato levaria à conclusão de inexistência de débito (item 16) .
5. 	Prescrição 
5.1.  	A recorrente Marte Engenharia Ltda. alega ocorrência da prescrição, aduzindo que: 
	a) esta tomada de contas se origina de fiscalização realizada em 4/5/2010 e por meio do Acórdão 590/2017-TCU Plenária, de 29/3/2017, determinou-se a abertura/conversão desta tomada de contas, instaurada em 10/4/2017, sendo que a recorrente foi citada na tomada de contas especial em 26/7/2017; (peça 312, p. 7) 
	b) houve prescrição na medida em que o orçamento (data do fato) com suposto sobrepreço foi elaborado em 2009; a fiscalização foi iniciada em 4/5/2010 e a tomada de contas foi instaurada sete anos depois, em 10/4/2017, com a citação da recorrente somente em 26/7/2017; (peça 312, p. 7) 
	c) o Superior Tribunal de Justiça reconhece que, em se tratando de tomada de contas, devem incidir, seja de forma direta, seja por analogia, o artigo 1º do Decreto 20.910/1932 e artigo 1º da Lei 9.873/1999, nos quais se reconhece o prazo prescricional quinquenal; (peça 312, p. 7-8) 
	d) considerando que na tomada de contas cabe ao acusado demonstrar a legalidade de sua conduta, não se pode exigir que ele guarde documentos e provas indistintamente por prazo indeterminado para tal demonstração; 
	e) a imprescritibilidade - se existente - somente poderia ser aplicada às ações judiciais de ressarcimento por atos de improbidade administrativa, nos quais o ônus da prova é do autor da ação judicial, o que difere do presente caso, ainda na esfera administrativa (nesse sentido: STJ, REsp 1.480.350-RS, relator: Benedito Gonçalves, julgado em 5/4/2016, DJe 12/4/2016; STF, MS 32.201/DF, relator: Luiz Roberto Barroso, 1ª Turma) ; (peça 312, p. 8-14) 
	f) o processo de tomada de contas deveria ter sido instaurado dentro do prazo de cinco anos, o que não ocorreu no caso sob análise, pois esta TCE foi instaurada apenas em 2017, não sendo admissível que a recorrente seja penalizada pelas consequências negativas da demora, o que configura violação à segurança jurídica e à ampla defesa; (peça 312, p. 15) 
	g) assim, inexistindo causa interruptiva ou suspensiva do prazo quinquenal, conforme reconhecido, inclusive, por este Tribunal, revela-se evidente a prescrição; sendo matéria de ordem pública deve ser conhecida em qualquer grau de jurisdição para excluir do polo desta tomada de contas a recorrente, sob pena de afronta à jurisprudência do STJ; (peça 312, p. 15) 
	h) o decurso do tempo para a instauração do procedimento de tomada de contas revela, por si só, intransponível e ilegal violação desses princípios e garantias, pois a exigência de obtenção de provas acerca da legalidade do ato dificulta o exercício do contraditório e da ampla defesa da parte envolvida. (peça 312, p. 18-20) 
	Análise
5.2.	O julgamento pelo Supremo Tribunal Federal do Recurso Extraordinário 636.886 (tema 899 da repercussão geral) teve significativo impacto sobre a análise da prescrição no âmbito deste Tribunal - cf. peça 336: entendimento da Serur sobre prescrição no TCU. 
5.3.	Pela jurisprudência até então vigente, a pretensão punitiva exercida pelo Tribunal de Contas estava sujeita à prescrição, regida pelos critérios fixados no Acórdão 1441/2016-TCU-Plenário. Já quanto ao débito, a ação de ressarcimento era considerada imprescritível, por expressa previsão do art. 37, § 5º, da Constituição Federal. No entanto, ao julgar o RE 636.886, o STF conferiu nova interpretação a esse dispositivo, fixando a tese de que "é prescritível a pretensão de ressarcimento ao erário fundada em decisão de Tribunal de Contas".
5.4.	Embora o RE 636.886 tenha por objeto a execução de acórdão condenatório proferido pelo TCU, a interpretação conferida pelo STF ao artigo 37, § 5º, da Constituição Federal, afeta a ação de ressarcimento como um todo, abrangendo não só a execução, mas também a pretensão condenatória. E, ao contrário da decisão proferida no julgamento do tema 897 (RE 852.475) , no tema 899, relativo à atuação do Tribunal de Contas, a conclusão de que a pretensão de ressarcimento é prescritível foi estabelecida de forma categórica, sem ressalvar as condutas dolosas.
5.5.	As pretensões punitiva e de ressarcimento devem observar o mesmo regime na atividade de controle externo, dado o objetivo comum da prescrição, de fixar prazo para o Tribunal de Contas agir, buscando caracterizar o ilícito, identificar seu autor, dimensionar as consequências da conduta (em especial, a quantificação do dano) e impor as consequências legais, independentemente do fato de tais consequências terem natureza punitiva ou ressarcitória.
5.6.	O Código Civil e a Lei 9.873/1999 constituem as duas alternativas que, de forma mais consistente, polarizam os debates acerca do regime de prescrição a ser observado no processo de controle externo. Não obstante a relevância dos fundamentos utilizados no Acórdão 1441/2016-TCU-Plenário, favoráveis à aplicação do Código Civil, a Lei 9.873/1999 adota balizas usuais no âmbito do direito público, prevê causas de interrupção em tudo compatíveis com o processo de controle externo e já vem sendo utilizada pelo STF para limitar o exercício da pretensão punitiva pelo TCU, em decisões posteriores ao Acórdão 1441/2016-TCU-Plenário. Assim, até que sobrevenha norma específica, entende-se que a prescrição das medidas de ressarcimento a cargo do tribunal de contas deve observar o regime Lei 9.873/1999.
5.7.	Assim, nos casos em que a prescrição não tenha ocorrido por nenhum dos dois regimes (Código Civil ou Lei 9.873/1999) , o desfecho do processo não se alterará, qualquer que seja a premissa adotada (imprescritibilidade, prescritibilidade pelo Código Civil ou pela Lei 9.873/1999) , viabilizando-se o imediato julgamento. Já nas situações em que a pretensão de ressarcimento esteja prescrita por algum dos dois regimes, ou por ambos, é recomendável que o julgamento do processo seja sobrestado, até ulterior deliberação do Tribunal. 
5.8.	Partindo-se dessas premissas, passa-se ao exame da prescrição no caso em exame.  
Análise da prescrição segundo os critérios do Acórdão 1441/2016-TCU-Plenário
5.9. 	No que se refere à pretensão punitiva, o TCU tem tradicionalmente aplicado os critérios definidos no Acórdão 1441/2016-TCU-Plenário, que, em incidente de uniformização de jurisprudência, orientou-se pela aplicação do Código Civil. Por este acórdão, em linhas gerais, a prescrição subordina-se ao prazo geral de dez anos (CC, artigo 205) , contado a partir da data da ocorrência do fato e interrompido pelo ato que ordenar a citação, a audiência ou a oitiva da parte.
5.10.	Aplicando essas balizas ao caso em exame, verifica-se que o data de ocorrência da irregularidade registrada no acórdão condenatório é 31/1/2010; e as citações das recorrentes foram autorizadas mediante o item 9.2 do Acórdão 590/2017, de 29/3/2017.  
5.11.	Assim, considerando a premissa de que as pretensões punitiva e de ressarcimento se submetem ao mesmo regime, conclui-se não estarem prescritas nem a possibilidade de aplicação de multa, nem a de condenação ao ressarcimento, sob o ponto de vista dos parâmetros definidos no Acórdão 1441/2016-TCU-Plenário.
Análise da prescrição pelo regime da Lei 9.873/1999 
5.12. 	Para efeito da análise da prescrição pelo regime da Lei 9.873/1999, tem-se que o acórdão recorrido fixou a data de 31/1/2010 como termo inicial do débito. 
5.13.	No regime da Lei 9.873/1999, a prescrição se interrompe "por qualquer ato inequívoco, que importe apuração do fato" (art. 2º, II) . Sob esse fundamento, tem-se que a prescrição se interrompeu pela primeira vez já em 4/5/2010, quando foi expedida a portaria de fiscalização (peça 1, p. 2, TC Processo 011.792/2010-8) relativa à auditoria de conformidade que deu origem ao relatório de auditoria onde a irregularidade foi registrada, no âmbito do TC Processo 011.792/2010-8. 
5.14.	Após a instauração da fiscalização em 4/5/2010 (peça 1, p. 2, TC Processo 011.792/2010-8) , o relatório de fiscalização (peça 1, p. 81-179, TC Processo 011.792/2010-8) foi concluído em 10/8/2010 (peça 1, p. 134, TC Processo 011.792/2010-8) . Em dezembro/2010 expediu-se despacho autorizando a oitiva dos responsáveis (peça 1, p. 184-185, TC Processo 011.792/2010-8) . A da Integral Ltda. foi realizada em 16/12/2010 (peça 1, p. 190-191, 196, TC Processo 011.792/2010-8) . As manifestações dos responsáveis foram recebidas entre março e abril/2011 (peça 18, p. 3-39; peça 19, p. 106- 165 e peça 21, p. 72- 90, TC Processo 011.792/2010-8) .
5.15.	Em 18/7/2013, foram requeridas informações complementares (peça 30) , que foram encaminhadas em agosto/2013 (peças 36-44, TC Processo 011.792/2010-8) . 
5.16.	Os elementos colhidos foram objeto da análise de mérito em 11/12/2014 (instrução à peça 56, TC Processo 011.792/2010-8) .
5.17.	Em 3/3/2015, a relatora emitiu despacho determinando, após a realização de novas audiências, análise complementar (peça 59, TC Processo 011.792/2010-8) , o que foi realizado em 29/7/2016, mediante a instrução à peça 126, TC Processo 011.792/2010-8.
5.18.	Em 18/10/216, a relatora emitiu novo despacho, determinando providências complementares (peça 129, TC Processo 011.792/2010-8) , que foram cumpridas em 3/2/2017, mediante a instrução à peça 147.
5.19.	Ao julgar a matéria, este Tribunal, mediante o Acórdão 590/2017-TCU-Plenário, determinou a instauração da presente tomada de contas especial, nos âmbito do qual os responsáveis foram citados em julho/2017 (cf. ofícios às peças 171-176, AR às peças 177, 180-182, 185) . 
5.20.	A prescrição também é interrompida "pela notificação ou citação do indiciado ou acusado, inclusive por meio de edital", nos termos do art. 2º, I, da Lei 9.873/1999. E, no regime dessa lei, a interrupção se dá pela citação propriamente dita, e não pelo despacho que a ordena. Com esse fundamento, houve a interrupção em 21/7/2017, data da citação da recorrente Integral Ltda., conforme registrado no relatório que acompanha a decisão recorrida (peça 259, p. 2, item 7, tabela 1) . 
5.21.	Destaque-se que, em se tratando de devedores solidários, a interrupção da prescrição feita a um prejudica aos demais. Incide, nesse caso, regra própria da teoria geral das obrigações, segundo a qual "a interrupção efetuada contra o devedor solidário envolve os demais" (art. 204, § 1º, do Código Civil) . 
5.22.	As manifestações dos responsáveis foram analisadas pela instrução à peça 241, de 24/6/2019, redundando no acórdão recorrido, de 4/9/2019. 
5.23.	Conforme estabelece o artigo 2º, inciso III, da Lei 9.873/1999, a prescrição também se interrompe "pela decisão condenatória recorrível". Com esse fundamento, houve a interrupção em 4/9/2019, data da sessão em que foi proferido o acórdão condenatório (peça 257) . 
5.24.	Portanto, este Tribunal jamais deixou de atuar na apuração dos fatos, sem deixar correr o prazo prescricional de cinco anos. 
5.25.	No tocante à prescrição intercorrente, segundo o artigo 1º, § 1º, da Lei 9.873/1999, opera-se a prescrição intercorrente se o processo ficar paralisado por mais de três anos, aguardando "julgamento ou despacho". Desse modo, uma vez interrompida a prescrição por alguma das hipóteses do artigo 2º, o processo não pode ficar inativo, sem qualquer inovação processual relevante, por mais de três anos.
5.26.	Do histórico traçado acima, observa-se que o processo jamais ficou parado por mais de três anos, não se configurando a prescrição intercorrente. 
5.27.	Ante o exposto, independentemente da existência de outras causas interruptivas não elencadas acima (citações no âmbito administrativo, tentativas de solução conciliatória etc.) , cujo levantamento não se fez necessário, observa-se, pelos eventos indicados, que em nenhum momento transcorreu prazo suficiente para se operar a prescrição quinquenal, tomando-se por referência a Lei 9.873/1999, tida pelo STF como norma regente da prescrição da pretensão punitiva pelo TCU.
5.28.	Partindo-se da premissa de que a pretensão reparatória segue as mesmas balizas, enquanto não houver norma específica a respeito, a demonstração de que não se operou a prescrição punitiva impõe, como consequência, a conclusão de que também é viável a condenação ao ressarcimento do prejuízo apurado nos autos.
5.29.	Ante o exposto, uma vez que a prescrição não se operou por nenhum dos dois critérios, não há óbice a que o processo seja desde logo submetido a julgamento.
6. 	Cerceamento de defesa
6.1.  	A recorrente Marte Engenharia Ltda. alega cerceamento de defesa em razão de não ter sido citada no processo de fiscalização, mas apenas na tomada de contas especial dele decorrente. Nesse sentido, aduz que: 
	a) o acórdão recorrido se limitou a afirmar que "a ampla defesa e contraditório foram observados por ocasião de sua citação no processo de tomada de contas"; (peça 312, p. 16) 
	b) a recorrente jamais foi notificada para apresentar defesa, justificativas, prestar esclarecimentos ou sequer comparecer às audiências na fase de oitivas, ao contrário do que ocorreu com Furnas e a empresa contratada, as quais participaram ativamente de todas as etapas que antecederam esta tomada de contas especial; assim, apenas duas das partes interessadas foram chamadas para prestar esclarecimentos e justificativas, de modo que não foi observada a ampla defesa; (peça 312, p. 16-17) 
	c) a citação da ora recorrente apenas após transcorrida a instrução e concluída a fase de fiscalização causou prejuízo ao exercício da ampla defesa e contraditório pela recorrente, que somente tomou formalmente ciência do ocorrido nos autos quando notificada do Acórdão 590/2017, em expressa violação ao artigo 234 e 250 do Regimento Interno/TCU c/c o artigo 31 da Lei 8.443/1992; (peça 312, p. 17) 
	d) ao contrário do que constou no acórdão recorrido, o artigo 250 do Regimento Interno/TCU, incisos IV e V, prevê a oitiva dos responsáveis e/ou interessados na fase de fiscalização; (peça 312, p. 17) 
	e) o TCU deveria ter intimado todos os interessados na fase de fiscalização, sob pena de violação à Constituição Federal, que prevê os princípios de ampla defesa, contraditório e devido processo legal; (peça 312, p. 18) 
	f) o acórdão recorrido não fundamentou sua decisão adequadamente, a teor do artigo 93, inciso IX, da Constituição Federal, e do artigo 50 da Lei 9.784/1999, sendo certo que a fundamentação utilizada tal como constou em sede dos embargos de declaração se revelou equivocada e insuficiente, porquanto continuou sem expressar os reais motivos que formaram o convencimento da relatora para considerar suficiente a citação da ora recorrente apenas neste processo de tomada de contas, não se podendo perder de vista que as sanções cominadas à recorrente são demasiadamente gravosas; (peça 312, p. 18) 
	g) assim, considerando a violação às garantias constitucionais e a falta de elementos válidos para o desenvolvimento do processo, ante a não participação da recorrente na etapa que antecedeu a presente TCE, deve-se acolher a preliminar de cerceamento de defesa, impondo-se, por consequência, o reconhecimento de nulidade desta tomada de contas. (peça 312, p. 20) 
	Análise
6.2.	Tendo a ora recorrente alegado cerceamento de defesa em razão de não haver sido citada no âmbito da fiscalização objeto do TC Processo 011.792/2010-8, julgado mediante o Acórdão 590/2017-TCU-Plenário (peça 190, p. 4-6) , mas apenas no âmbito da tomada de contas especial instaurada por força da referida decisão, o voto condutor da decisão recorrida rechaçou a alegação sintetizando que "a ampla defesa e o contraditório foram observados por ocasião de sua citação" (voto condutor, peça 258, p. 6, item 40) .
6.3. 	Nesse ponto, a ora recorrente opôs embargos de declaração alegando "nulidade em razão de cerceamento de defesa, pela ausência de participação da fase de instrução do processo de auditoria TC Processo 011.792/2010-8" e que o acórdão recorrido "não fundamentou devidamente a decisão, deixando de expor os motivos pelos quais entendeu que a citação da MARTE apenas nesta Tomada de Contas Especial (TCE) seria suficiente para que ela exercesse de forma ampla sua defesa" (peça 289, p. 9, itens 4-5) .
6.4.	A alegação foi novamente rechaçada sob o fundamento de que "o item 40 do voto deixa claro que a empresa foi regularmente citada pelo débito, ocasião em que teve oportunidade de apresentar sua defesa, então analisada. Não há previsão regimental de os responsáveis serem ouvidos, obrigatoriamente, antes de sua eventual citação" (peça 288, p. 4, item 6.1) .
6.5.	Novamente, a recorrente apresenta a mesma alegação, acrescentando que, ao contrário do aduzido, o artigo 250, incisos IV e V, do Regimento Interno/TCU prevê a oitiva dos responsáveis ainda na fase de fiscalização.
6.6.	Ocorre que o artigo 279 do Regimento Interno/TCU estabelece que não cabe recurso que converte processo em tomada de contas especial. Além disso, "a decisão que determina a instauração de tomada de contas especial tem natureza preliminar, sem caráter punitivo, inexistindo, portanto, obrigação legal para que o TCU ofereça contraditório prévio. O processo de tomada de contas especial objetiva apurar fatos, identificar responsáveis e quantificar o dano" (Acórdão 2423/2015-TCU-Plenário, relator: Benjamin Zymler) .
6.7.	Com efeito, no caso vertente, a fiscalização realizada no TC Processo 011.792/2010-8 teve caráter preliminar em relação à tomada de contas especial instaurada no presente processo, de modo que apenas após a coleta de informações foi possível apontar o valor do dano e os responsáveis, e assim realizar as citações no âmbito deste processo. 
6.8.	Não há fundamento legal para se exigir a oitiva de todos os responsáveis ainda no processo preliminar. Primeiro, porque da fiscalização não resultou qualquer penalidade à ora recorrente, hipótese em que restaria violado seu direito de defesa. Segundo, porque a conclusão da fiscalização foi pela instauração de tomada de contas especial, a qual se destina precisamente a identificar o dano e os responsáveis por ele, sendo portanto no âmbito do qual deve ser efetivamente exercido o contraditório e a ampla defesa, tal como ocorreu no caso vertente. 
6.9.	Embora a recorrente alegue que sua citação após concluída a fiscalização resultou em prejuízo ao exercício do contraditório e ampla defesa, tal prejuízo não está configurado, pois ela foi devidamente citada no âmbito da tomada de contas especial instaurada em decorrência daquela fiscalização, juntamente com os demais responsáveis, oportunidade em que exerceu com plenitude seu direito de defesa. E segundo o artigo 171 do Regimento Interno/TCU, "nenhum ato será declarado nulo se do vício não resultar prejuízo para a parte, para o erário, para a apuração dos fatos pelo Tribunal ou para a deliberação adotada". 
6.10.	Ante o exposto, deve-se rejeitar a alegação. 
7. 	Ausência de responsabilidade pelo débito
7.1.  	A recorrente Marte Engenharia Ltda. alega ausência de responsabilidade pelo débito apurado, aduzindo nesse sentido que: 
	a) as especificidades do caso concreto não foram levadas em consideração, como o fato de a empresa recorrente ter feito apenas o orçamento estimativo de preços máximos para a contratação da obra, ter seguido os parâmetros indicados por Furnas e ter tido o orçamento validado por empresa de auditoria externa, Escritório de Serviços de Engenharia e Consultoria (ESEC) ; (peça 312, p. 21) 
	b) não houve dano efetivo decorrente de conduta da recorrente; o orçamento elaborado pela recorrente era apenas referencial máximo para a dispensa de licitação; a empresa contratada apresentou proposta autônoma e independente com planilha detalhada de custos, a qual foi aprovada pelo corpo técnico de Furnas que recomendou a sua contratação; (peça 312, p. 21) 
	c) o orçamento da recorrente não gera necessariamente dano ao erário, não sendo correta a afirmação de que o orçamento elaborado pela recorrente deu causa ao superfaturamento da obra executada pela contratada; (peça 312, p. 21) 
	d) não se poderia condenar a recorrente ao ressarcimento de quantia da qual não se beneficiou; (peça 312, p. 21-22; peça 330, p. 3) 
	e) a jurisprudência pacífica no Judiciário é no sentido de condenar apenas ao ressarcimento se comprovado o efetivo dano ao erário, não sendo admitida a possibilidade de condenação ao ressarcimento quando a irregularidade causar mera possibilidade de dano; ademais, é necessária a comprovação do dolo, não sendo suficiente culpa do agente; (peça 312, p. 22-23) 
	f) por ser mero balizador máximo para fins de concorrência e por ter levado em consideração os critérios definidos exclusivamente por Furnas e os preços que refletiam à época os paradigmas de mercado, sem perder de vista a urgência exigida e a complexidade do projeto, o orçamento da recorrente, chancelado pelo ESEC e aprovado por Furnas, não deu causa ao alegado superfaturamento do contrato; (peça 312, p. 24; peça 330, p. 2) 
	g) o acórdão recorrido não analisou as circunstâncias e particularidades do caso, em especial as condições emergenciais em que a recorrente foi contratada, o valor efetivamente recebido pela recorrente para elaboração do referido orçamento (R$ 15.000,00) , o fato de Furnas ter fornecido os parâmetros e, com a chancela do ESEC, aprovado o orçamento base da recorrente para o projeto de dispensa de licitação; (peça 312, p. 28-29; peça 330, p. 2; peça 331, p. 19) 
	h) o critério para pagamento da contratada estava diretamente vinculado à medição do serviço prestado, de modo que a contratação, ainda que feita com orçamento acima do preço de mercado, não seria capaz de causar o dano ao erário; (peça 312, p. 29) 
	i) dessa forma, o orçamento da recorrente não tinha condições de gerar danos ao erário, ainda que potencial; (peça 312, p. 29-30) 
	j) o fato de o ESEC ter sido contratado diretamente por Furnas, possuir independência e ter validado o orçamento de referência para a contratação feita pela recorrente para o edital de dispensa de licitação não pode ser desprezado; o argumento utilizado pelo acórdão recorrido de que a referida empresa teve apenas três dias e recebeu apenas R$ 5.000,00 para avaliar e validar o orçamento da recorrente não invalida a conclusão do seu parecer, nem afasta a sua responsabilidade, ainda mais porque o fez sem qualquer ressalva; (peça 312, p. 30) 
	k) outra evidência de que não houve sobrepreço no orçamento da recorrente reside no fato de Furnas ter convidado cinco empresas para apresentação das propostas e apenas duas terem demonstrado interesse na execução da obra; se o orçamento da recorrente tivesse com sobrepreço, o número de empresas interessadas em participar da cotação certamente seria maior; (peça 312, p. 32-33) 
	l) além do ESEC, também Furnas aprovou o projeto e o orçamento base; e nesse ponto a jurisprudência do TCU é clara ao responsabilizar o agente público por erros no orçamento elaborado por terceiro contratado; (peça 312, p. 33) 
	m) parte dos itens foram orçados pela recorrente em valor inferior ao apontado pelo próprio preço de referência do TCU, o que demonstra a boa-fé da recorrente no momento da elaboração do orçamento; (peça 312, p. 41) 
	n) o conceito de solidariedade pressupõe que ambas as empresas tenham contribuído na mesma proporção para ocorrência de um fato e isso não se sustenta no presente caso, pois a conduta da recorrente se limitou a preparar o orçamento de referência, o qual seguiu os parâmetros de Furnas, de mercado, foi validado por empresa contratada por Furnas e aprovado por esta, não se extraindo dessa ação qualquer dano ao erário; (peça 312, p. 41) 
	o) embora a recorrente tenha sido condenada em solidariedade com a contratada, elas tiveram papeis completamente diversos; (peça 312, p. 46) 
	p) o orçamento referência elaborado pela recorrente não é capaz de gerar dano ao erário, já que a proposta da empresa executora não estava adstrita ao orçamento e só poderia ser cobrado o que tivesse sido efetivamente empregado, após fiscalização e aprovação de Furnas; (peça 312, p. 48) 
	q) tendo em vista os papeis tão diversos e considerando que a recorrente não foi beneficiada por pagamento de quantia superfaturada, não se justifica a solidariedade imposta; eventual irregularidade no orçamento da recorrente com sobrepreço quando muito, a teor da jurisprudência do TCU, poderia gerar fixação de sanção com imposição de multa, mas jamais de condenação à ressarcimento por dano causado ao erário; (peça 312, p. 48) 
	r) o fato de a MARTE ter feito apenas (i) o orçamento estimado de preços máximos para a contratação da obra; (ii) ter seguido os parâmetros indicados por Furnas; (iii) ter tido o orçamento validado por empresa de auditoria externa (ESEC) , ainda que nele tivesse eventual erro ou sobrepreço, o que se cogita apenas em atenção ao princípio da eventualidade, por si só não a tornaria parte legítima para figurar nesta tomada de contas, nem é suficiente para ensejar automaticamente a sua condenação ao pagamento de vultosa quantia por suposto dano ano erário; (peça 330, p. 9-10) 
	s) por ser mero balizador máximo para fins de concorrência e por ter levado em consideração os critérios definidos exclusivamente por FURNAS e os preços que refletiam à época os parâmetros de mercado, sem perder de vista a urgência exigida e a complexidade do projeto, o orçamento da MARTE, chancelado pelo ESEC e aprovado por FURNAS, não deu causa ao alegado superfaturamento do contrato; (peça 330, p. 10) 
	t) por fim, o parecer técnico apresentado pela recorrente (peça 331) procura justificar os preços de referência do orçamento elaborado para os seguintes itens: "concreto estrutural FCK = 30,0 Mpa" (p. 79-81) , "transição compactada" (p. 82-83) , "escavação, carga e transporte de material" (p. 84-86) , "execução de cortina atirantada em concreto armado fck = 35 Mpa AC/BC" (p. 87-89", "transporte local com basculante 10 m3 em rodovia não pavimentada" (p. 90-91) , "tirante protendido para cortina aço st 85/105 D = 32 mm" (p. 92-93) , "construção de grade, montagem, socaria, alinhamento e acabamento de linha, bitola métrica TR-45, fixação elástica" (p. 94) , "fornecimento de dormentes de madeira para bitola métrica" (p. 95-96) , "instalação de Tirantes 50 mm, com carga de trabalho 510 KN" (p. 97) , "conjunto de estaca Raiz equivalente a tubulão D=1,40m, inclus. mobilização de batelão" (p. 98-99) , "posicionamento de Trilho TR-45". (peça 331, p. 100-102) 
	Análise
7.2.	A recorrente essencialmente alega que o orçamento estimativo elaborado por ela para a licitação não causou efetivo dano ao erário, que os pagamentos estavam vinculados à medição do serviço, e não ao orçamento estimativo; que tal orçamento foi elaborado tendo em vista a urgência e complexidade do projeto e que foi aprovado por Furnas e pela empresa contratada especificamente para avalia-lo. 
7.3.	As alegações da recorrente devem ser acolhidas, com algumas ressalvas. 
7.4.	A recorrente procura demonstrar a ausência de sobrepreço por dedução, ao alegar que se houvesse sobrepreço não teriam acorrido ao certame apenas duas concorrentes e que o orçamento não teria sido aprovado por Furnas e pela ESEC. No mesmo sentido, no relatório que acompanha o Acórdão 590/2017-TCU-Plenário, consta que Furnas informou que "o fato de apenas duas empresas terem apresentado proposta, revelava que o preço orçado para a obra pela Marte Engenharia não era atrativo", que "o orçamento elaborado pela Marte Engenharia foi analisado por uma empresa de consultoria independente (ESEC) contratada para tal fim, que atestou a sua adequabilidade" e que "a Marte Engenharia teria tomado essa premissa como norteadora para elaboração do orçamento e adotado os ajustes necessários nas composições em face das particularidades aplicáveis ao caso concreto, em especial por se tratar de remanescente de obra" (itens 137, 138 e 140 do relatório) .
7.5.	Embora tais alegações não sejam suficientes para elidir o sobrepreço apontado, são indícios que militam em favor da recorrente no sentido de afastar, ou pelo menos mitigar, sua responsabilidade neste processo.
7.6.	A alegação de que não se beneficiou dos valores superfaturados não impediria a responsabilização da recorrente, porquanto o artigo 16, § 2º, da Lei 8.443/1992, estabelece que este Tribunal fixará a responsabilidade do terceiro que de qualquer modo haja concorrido para o dano. Na verdade, a ausência de responsabilidade da recorrente pelo dano ao erário se deve a outras razões. 
7.7.	A principal razão é a ausência de nexo causal entre sua conduta e o dano ao erário, o que impede a responsabilização solidária da recorrente pelo débito apurado, sem prejuízo da imposição de multa pela elaboração de orçamento com sobrepreço. Nesse sentido, assiste razão à recorrente ao alegar que o orçamento por ela elaborado era um referencial e que não colaborou no dano efetivo causado a Furnas. 
7.8.	No ofício de citação, a conduta apontada foi a de "elaborar o orçamento com sobrepreço dos serviços remanescentes do trecho I da Ferrovia Centro Atlântica" (peças 174 e 175) . Entretanto, no Acórdão 590/2017-TCU-Plenário, que determinou a citação, e na decisão ora recorrida não consta qualquer análise sobre o nexo entre o orçamento elaborado pela recorrente e o efetivo dano apurado, ou quaisquer considerações adicionais sobre a razão pela qual a empresa deveria ser citada, além do fato de ser ela "responsável pelo orçamento da obra, solidariamente à empresa ESEC - Escritório de Serviços de Engenharia e Consultoria Ltda., contratada para avaliar e validar o orçamento elaborado pela Marte Engenharia, e à empresa Integral Engenharia Ltda." (relatório que acompanha o Acórdão 590/2017-TCU-Plenário, item 503) . 
7.9.	No relatório que acompanha a decisão recorrida, informou-se que (peça 259, p. 3) :
10. As empresas Esec e Marte Engenharia foram representados pelos mesmos advogados e trouxerem defesas com diversos trechos semelhantes, mas com algumas diferenças particulares em relação à atuação de cada empresa frente ao orçamento. 
11. Da análise dos documentos acostados aos autos, verificou-se que a defesa apresentada pela empresa Integral Engenharia Ltda. foi a mais completa no tocante às justificativas relativas aos serviços com sobrepreço, razão pela qual serão resumidas as suas alegações e, no que for necessário para o esclarecimento dos fatos, comentadas os argumentos trazidos pelos demais.
7.10.	Contudo, em seguida não consta tópico específico tratando da análise das alegações das empresas Esec e Marte, e em particular da responsabilidade dessa última. Possivelmente, tal análise foi tida por despicienda porque a conclusão foi pelo acolhimento das alegações e supressão do dano inicialmente apurado. Do mesmo modo, o MPTCU não se debruçou especificamente sobre a questão da responsabilidade da ora recorrente, já que propunha o julgamento pela regularidade com ressalva das contas. 
7.11.	Assim, sobre a questão da responsabilidade da ora recorrente, tudo o que consta dos autos é que - tendo ela alegado em embargos que a decisão teria sido omissa ao analisar sua ilegitimidade passiva - "o item 39 do voto mostra que a empresa Marte Engenharia foi citada por elaborar o orçamento da obra. De acordo com jurisprudência desta Corte, a orçamentista responde solidariamente pelo débito oriundo de superfaturamento em obras públicas" e que "ainda que não tenha recebido pelos valores dos serviços com sobrepreço, tal como a empresa construtora, a orçamentista deu causa ao superfaturamento na medida em que seu orçamento - que possui os preços unitários máximos que a administração pode aceitar - é peça fundamental para a contratação de serviços com preço acima do mercado" (Acórdão 2690/2019-TCU-Plenário, voto condutor, peça 288, p. 4, item 6.2 e 6.3) . E como justificativa para a solidariedade, consta no voto condutor dos embargos que "o preço dos serviços pagos à Integral Engenharia não foi superior ao orçado pela Marte Engenharia, mas o foi em relação ao referencial de mercado; eis o motivo de solidariedade entre a orçamentista e a executora da obra, pois ambas concorreram para o sobrepreço: como o orçamento contempla preços máximos para contratação, um orçamento com preços acima do mercado permite a contratação de serviços com sobrepreço" (peça 288, p. 5, item 6.6) . 
7.12.	Nesse ponto, a recorrente alega que "o valor orçado pela recorrente não serviu como base ou parâmetro para qualquer pagamento feito à contratada" (peça 312, p. 38) . Com efeito, o fato de o orçamento da recorrente conter preços superiores aos de mercado não implica que o orçamento da contratada contivesse sobrepreço. Nesse sentido, não há nexo de causalidade, nem a decisão recorrida o sustenta, entre o orçamento elaborado pela recorrente e os valores efetivamente praticados pela empresa executante da obra, isto é, o fato de o orçamento elaborado pela recorrente possuir preços acima dos de mercado não implicava ou obrigava sobrepreço nos itens efetivamente contratados e executados. Analogamente, a fiscalização inibe a ocorrência de irregularidades, mas a ausência de fiscalização não implica que as irregularidades tenham de ocorrer.
7.13.	Assiste razão à recorrente ao alegar que o sobrepreço verificado no orçamento por ela elaborado seria irregularidade passível de multa e que não deveria ser equiparado ao dano efetivo ocasionado pela empresa contratada. De fato, considerar um orçamento estimativo elaborado por uma empresa como causador do dano efetivo ocasionado posteriormente pela empresa executante não se afigura a solução adequada ao caso vertente. 
7.14.	As considerações acima sustentam a impossibilidade de se imputar débito à ora recorrente, ante a ausência de nexo causal entre o orçamento estimativo e o dano apurado. Entretanto, o sobrepreço identificado no orçamento estimativo constitui falha suficientemente grave para justificar a imposição à recorrente da multa prevista no artigo 58, inciso II, da Lei 8.443/1992. 
7.15.	No mais, assiste razão à recorrente ao alegar que não houve dano efetivo a Furnas decorrente de sua conduta; que o orçamento elaborado era apenas referencial máximo para a dispensa de licitação; e que a empresa contratada apresentou proposta autônoma e independente com planilha detalhada de custos, a qual foi aprovada pelo corpo técnico de Furnas, que recomendou a sua contratação. 
7.16.	Assiste ainda razão à recorrente ao alegar não ser correto associar sua penalização ao dano efetivamente ocorrido, tanto pela ausência de nexo causal entre sua conduta e o dano, como pelo fato de não haver se beneficiado do dano ao erário, diferentemente do que ocorreu com a empresa contratada. Da mesma forma, assiste-lhe razão ao alegar que, não obstante o fato de a responsabilidade do ESEC haver sido afastada, não poderia ser desconsiderado que essa empresa foi contratada especificamente para validar a orçamento elaborado pela empresa ora recorrente, e que ela validou o orçamento. 
7.17.	Ante o exposto, tendo em vista a ausência de nexo causal entre a conduta da recorrente - elaborar orçamento estimativo da licitação - e o efetivo dano apurado, deve-se acolher as alegações, sem prejuízo converter a multa originalmente aplicada na multa prevista no artigo 58, inciso II, da Lei 8.443/1992, em razão de o orçamento por ela elaborado conter itens com sobrepreço. 
7.18.	Por fim, considerando que os argumentos da recorrente procuram justificar os valores dos vários itens orçados por ela, e não os valores efetivamente praticados na execução da obra; considerando que o entendimento desta instrução é que não há nexo causal entre os preços orçados e os efetivamente praticados; e considerando que, ao contrário da análise dos preços orçados, para a análise dos preços praticados na execução da obra seria necessário, além de argumentos e cálculos, também documentação comprobatória dos valores efetivamente praticados, conclui-se que as alegações da recorrente Marte para justificar os valores dos itens orçados por ela não aproveitam à outra recorrente Integral, responsável pela execução da obra. 
8. 	Inexistência de dano ao erário
8.1.  	A recorrente Marte Engenharia Ltda. alega que a discussão judicial de pagamentos feitos por Furnas implica inexistência de dano ao erário. Nesse sentido, aduz que: 
	a)  o preço pago em excesso à contratada não teve por base o orçamento elaborado pela recorrente, que foi contratada tão somente para fazer o orçamento estimativo para embasar a contratação da obra; (peça 312, p. 37) 
	b) ao contrário do que consta no voto dos embargos de declaração, o valor orçado pela recorrente não serviu como base ou parâmetro para qualquer pagamento feito à contratada; (peça 312, p. 38) 
	c) após a medição final, Furnas apurou inconsistências entre os quantitativos apresentados pela contratada em suas medições e aqueles apurados por ela em alguns serviços, o que teria gerado a cobrança de R$ 10.478.226,77, cujo valor está sendo questionado por Furnas junto ao Poder Judiciário; (peça 312, p. 39) 
	d) assim, uma vez que se está discutindo no Poder Judiciário eventual sobrepreço, o dano ao erário sequer resta caracterizado; assim, não se mostra razoável que o processo administrativo tenha sido julgado, devendo ficar suspenso até decisão final de mérito naquela demanda; (peça 312, p. 39) 
	e) caso persista qualquer sobrepreço no orçamento base elaborado pela recorrente, não seria o caso de ele ser interpretado como dano ou potencial dano ao erário, mas sim mera irregularidade, haja vista que a empresa licitante deveria ter apresentado seu orçamento de forma autônoma; (peça 312, p. 40) 
	g) o dano objeto desta tomada de contas ainda não se materializou, razão pela qual não é exigível; e a manutenção da decisão do TCU poderá acarretar numa dupla penalização por um mesmo fato, o que não é admissível em nosso ordenamento jurídico e causará enriquecimento ilícito de Furnas; (peça 312, p. 48-49) 
	h) Furnas ingressou com ação judicial contra a empresa contratada, por pagamentos feitos a maior; caso haja o pagamento do valor discutido em juízo, desaparecerá o prejuízo, pois terá Furnas recebido de volta o que pagou supostamente a maior; e se pago também o valor imposto nesta tomada de contas, Furnas receberá duas vezes pelo ressarcimento, havendo enriquecimento ilícito desta; (peça 312, p. 49-50) 
	i) assim, tendo em vista que há processos judiciais em curso, eventuais danos apurados nesta tomada de contas não são ainda exigíveis, pois ainda não materializados, devendo, se mantido o acórdão recorrido, a sua execução ser suspensa até o trânsito em julgado dos processos entre Furnas e Integral que versam sobre a mesma matéria. (peça 312, p. 50) 
	Análise
8.2.	A recorrente alega que o dano apurado nos autos ainda não se teria materializado - não sendo portanto exigível - porque Furnas ingressou com ação judicial contra a empresa contratada a fim de reaver valores pagos a maior, de modo que haveria duplicidade de cobrança entre a ação judicial e a presente tomada de contas especial, a qual deveria ter sua apreciação suspensa até decisão final na ação judicial. 
8.3.	Contudo, em vista do princípio da independência das instâncias, o fato de haver querela jurídica entre Furnas e a empresa contratada não obsta a que este Tribunal administrativamente quantifique o dano e atribua responsabilidade, não sendo procedente, deste modo, a alegação de que este processo deveria ficar suspenso até decisão final no âmbito do judiciário. 
8.4.	Com efeito, "a existência de processos no Poder Judiciário e no TCU com idêntico objeto não caracteriza repetição de sanção sobre mesmo fato (bis in idem) nem litispendência. No ordenamento jurídico brasileiro, com exceção da sentença penal absolutória negando a existência do fato ou da autoria (art. 935 do Código Civil) , vigora o princípio da independência das instâncias, em razão do qual podem ocorrer condenações simultâneas nas diferentes esferas jurídicas (cível, criminal e administrativa) . O recolhimento do débito, em um ou outro processo, serve para comprovação de quitação e sana a dívida" (Acórdão 1038/2019-TCU-Plenário, relator: Benjamin Zymler) . Desse modo, "a condenação ao ressarcimento do dano ao erário por mais de uma instância não afronta o princípio do non bis in idem, devendo o pagamento da quantia necessária à reparação integral ocorrer somente uma vez" (Acórdão 6839/2017-TCU-Primeira Câmara, relator: Bruno Dantas; Acórdão 879/2016-TCU-Primeira Câmara, relator: Benjamin Zymler) .
8.5.	Ante o exposto, deve-se rejeitar a alegação. 
9. 	Alteração do trilho inicialmente orçado
9.1.  	A recorrente Marte Engenharia Ltda. alega que o trilho orçamento por ela não foi o mesmo utilizado na obra. Nesse sentido, aduz que: 
	a) a recorrente não orçou o trilho TR-57, mas sim o TR-45, exatamente como solicitado por Furnas e previsto em contrato; (peça 312, p. 42; peça 331, p. 21, 43) 
	b) a própria contratada admitiu que cotou o trilho TR-57 em razão das dificuldades de se localizar fornecedores dos trilhos TR-45; (peça 312, p. 42) 
	c) portanto, não há qualquer irregularidade que se possa imputar à recorrente na indicação do preço do TR-45 em seu orçamento base; (peça 312, p. 44) 
	d) diante das substituições feitas e não utilização do trilho TR-45, desapareceu qualquer risco de dano ao erário que pudesse existir, sendo irrelevante a existência do suposto sobrepreço no orçamento em relação aos referidos trilhos; (peça 312, p. 44-45) 
	e) uma vez que o trilho TR-45, orçamento pela recorrente, foi alterado e substituído, ainda que contivesse sobrepreço neste item, jamais poderia ser usado como argumento para justificar o sobrepreço de outro item; (peça 312, p. 45-46) 
	f) se o trilho TR-45 foi alterado por decisão de Furnas e não foi sequer adquirido, não é razoável imputar à recorrente qualquer responsabilidade pelo eventual sobrepreço; o fato de ter havido mudança do trilho a ser utilizado na obra foi decisão única e exclusiva de Furnas e se deu após a elaboração do orçamento base pela recorrente, sem qualquer interferência desta, que sequer cotou o trilho TR-57; (peça 312, p. 46; peça 330, p. 4; peça 331, p. 33-34) 
	g) afora isso, os valores utilizados pelo TCU como parâmetro para fixação do preço médio do trilho TR-45, no relatório e voto que fundamentou a decisão recorrida, não poderiam ser considerados, pois se utilizou equivocadamente preços de trilhos de outras licitações onde o prazo de entrega e quantidade dos trilhos eram totalmente diferentes, desprezando por completo as necessidades e circunstâncias do presente caso; (peça 312, p. 46) 
	h) os trilhos TR-45 e TR-57 possuem diferenças significativas, que não poderiam ser ignoradas; (peça 330, p. 3, 11-12; peça 331, p. 21) 
	i) o trilho-45, já à época da elaboração do orçamento-base, era considerado item em desuso pelos fabricantes, sendo o mais usual o trilho TR-57; ainda assim, a recorrente foi contratada para fazer o orçamento base considerando o trilho TR-45, e não o TR-57; (peça 330, p. 3, 13; peça 331, p. 22) 
	j) equivocadamente, a unidade técnica deste Tribunal considerou os dois tipos de trilhos como sendo iguais; (peça 330, p. 3, 12-13) 
	k) o preço orçado do trilho TR-45 pela recorrente não tinha sobrepreço, já que o trilho não era mais utilizado no mercado, não tendo sequer fornecedores, o que justifica o preço mais elevado; não existiam preços de referências nos manuais técnicos como SICRO e SINAPI para o trilho-45, o qual estava em desuso. (peça 312, p. 47; peça 330, p. 4, 13, 25) 
	Análise
9.2.	No tocante ao item "Trilho TR-57 Aço Carbono", uma vez que a responsabilidade do funcionário da empresa ora recorrente foi afastada, em vista da responsabilização da própria empresa, não foi devidamente apreciada sua alegação no sentido de que "não se poderia atribuir sobrepreço em relação aos trilhos, pois Furnas já teria cotado o material para pronta-entrega e foi aplicado trilho com outra especificação que não a constante do orçamento" (voto condutor, peça 258, p. 6, item 43) .
9.3.	De fato, tal como alegado, o item constante no orçamento elaborado pela recorrente não foi o mesmo utilizado na obra, circunstância que por si só justificaria o afastamento da responsabilidade da recorrente com relação a esse item. 
9.4.	Com efeito, consta no relatório do Acórdão 590/2017-TCU-Plenário (TC Processo 011.792/2010-8) : 
200. Outro importante ponto a ser abordado diz respeito ao trilho efetivamente empregado na relocação da ferrovia. Segundo o relatório de avaliação final da medição dos contratos 8000001197 (relocação da ferrovia Trecho I) e 8000002487 (relocação da ferrovia Trechos II e III) o trilho que foi empregado na relocação da ferrovia foi o TR-57, conforme se depreende do seguinte trecho do relatório (peça 118, p. 8) :
2.2.5 Item de Medição 01.07.05 -Trilho TR-57 - Aço Carbono
Conforme pesquisa realizada pela INTEGRAL ENGENHARIA LTDA e exposta em sua correspondência INT-040A/345, recebida por este DGS.E no dia 07/04/2010, o TR45 consiste em um trilho de baixo interesse no comércio mundial, o que acarreta a inviabilidade de laminação para pedidos inferiores a 1.500 t. Portanto, face à dificuldade de aquisição de trilhos TR45, exposta pela INTEGRAL ENGENHARIA LTDA na 3ª Reunião de Produção - DGE.C.056.2010, realizada no dia 07/04/2010 e posteriormente ratificada através da correspondência INT-069/ 45, recebida no dia 04/05/2010, o DGS.E aceitou, mediante a anuência da FCA registrada pela correspondência DEC.E.060.2010, a proposição de substituição do TR-45 para o TR-57, sem ônus adicional para FURNAS.
Conforme especificação do fornecedor, o trilho TR-57 utilizado pesa 56,9 kg/m e as barras curtas de trilho fornecidas têm comprimento de 11,887 m.
A quantidade de toneladas utilizadas foi função da extensão do trecho (5.889,48 m) multiplicada por 2 (dois trilhos paralelos) e pelo peso do trilho por metro. Porém, pelo exposto acima, foi considerado o peso do trilho TR-45 (44,65 kglm) especificado pelo projeto, totalizando 525,93 t.
201. Verifica-se, assim, que, de fato, o trilho utilizado na ferrovia foi o TR-57 e não o TR-45, como inicialmente previsto. Essa constatação apenas reforça o referencial adotado pela equipe de auditoria. Chama atenção, apenas, que não se observou qualquer confirmação por parte de Furnas em relação à adequação do preço previsto em contrato com a alteração do trilho aplicado, ou seja, utilizou-se o preço do trilho TR-47 [rectius: TR-45] do contrato sem a devida pesquisa para se certificar de que este valor seria aplicável ao trilho TR-57. (g.n.) 
9.5.	Relacionado ao trecho final da manifestação acima, no voto condutor dos embargos de declaração consta que, "apesar de a embargante não ter orçado o trilho TR-57, mas sim o TR-45, orçou aquele com preços acima do referencial de mercado (duas vezes acima) , concorrendo para a ocorrência de superfaturamento (criou condições para a contratação do trilho TR-45 acima dos preços de mercado) , visto que os dois tipos de trilho possuem valores similares" (peça 288, p. 5, item 6.6) . 
9.6.	A manifestação acima dá a entender que a razão primordial para a responsabilização da recorrente por ter orçado trilho diverso do efetivamente utilizado foi o fato de os trilhos possuírem valores similares, de modo que a cotação do trilho TR-45 com sobrepreço teria induzido o sobrepreço do trilho TR-57 efetivamente utilizado na obra. 
9.7.	Ocorre que no próprio relatório que acompanha o Acórdão 590/2017-TCU-Plenário, que determinou a citação da ora recorrente, consta a informação de que "não se observou qualquer confirmação por parte de Furnas em relação à adequação do preço previsto em contrato com a alteração do trilho aplicado, ou seja, utilizou-se o preço do trilho TR-47 [rectus: TR-45] do contrato sem a devida pesquisa para se certificar de que este valor seria aplicável ao trilho TR-57" (g.n.) .
9.8.	Ademais, não está claro nos autos de que forma o sobrepreço identificado no item "trilho-45" no orçamento teria implicado no sobrepreço apurado no item "trilho-57" na execução da obra. Presume-se que o argumento de que os dois tipos possuem valores similares leve em conta os preços de mercado, mas como a imputação foi precisamente à de não utilização de preços de mercado, e sim de valores com sobrepreço, não está claro o mecanismo pelo qual o sobrepreço de um item constante no orçamento se refletiria em item diverso utilizado na execução da obra. Nesse sentido, não se vislumbra nexo de causalidade entre a orçamentação de um item e o sobrepreço apurado do outro. 
9.9.	Desse modo, ainda que remanesça o entendimento de que o orçamento elaborado pela ora recorrente continha sobrepreço relativamente ao item "Trilho TR-45", tal entendimento não poderia desprezar o fato de que o item contido no orçamento não foi o mesmo efetivamente utilizado na execução da obra, de modo que o sobrepreço verificado no trilho TR-45 não implicou o sobrepreço no trilho TR-57. Acresça-se a isso o fato de que a substituição dos trilhos e a ausência de pesquisa sobre a compatibilidade de preço entre eles se verificou na fase de execução da obra e portanto não poderia ser imputado à ora recorrente, que apenas elaborou o orçamento estimativo da licitação. 
9.10.	Ante o exposto, deve-se acolher a alegação. 
10. 	Multa excessiva
10.1.  	A recorrente Marte Engenharia Ltda. alega que que a multa a ela imposta é excessiva, aduzindo que: 
	a) a multa fixada em R$ 700 mil reais se revela desproporcional e extremamente excessiva, indo de encontro aos princípios da razoabilidade e proporcionalidade; (peça 312, p. 51) 
	b) assim, se mantida a multa, pugna-se por sua limitação ao valor pago por Furnas pelo orçamento base, ou seja, R$ 15.000,00. (peça 312, p. 52) 
	Análise
10.2.	Inicialmente, observa-se que não há base legal para o acolhimento do pedido para que a multa imputada à recorrente se restrinja ao valor que recebeu pela elaboração do orçamento estimativo da licitação. 
10.3. 	No tocante ao valor da multa, o Regimento Interno/TCU estabelece: 
Art. 267. Quando o responsável for julgado em débito, poderá ainda o Tribunal aplicar-lhe multa de até cem por cento do valor atualizado do dano causado ao erário, conforme estabelecido no art. 57 da Lei nº 8.443, de 1992. (g.n.) 
10.4.	O débito imputado ao responsável, atualizado até 4/9/2019 (data de prolação do acórdão recorrido) , alcançava R$ 7.119.558,59; de modo que o valor da multa, fixado em R$ 700.000,00, corresponde a 9,83% do valor atualizado do débito; encontrando-se, portanto, dentro do parâmetro estabelecido pelo artigo 267 do Regimento Interno/TCU.
10.5.	Não obstante, tendo em vista as considerações expendidas nesta instrução, deve-se dar provimento parcial ao recurso para o efeito de, acaso não se entenda por suprimi-la de todo e se considere suficientemente grave o fato de o orçamento por ela elaborado conter sobrepreço, aplicar à recorrente a multa prevista no artigo 58, inciso II, da Lei 8.443/1992. 
10.6.	Por outro lado, entendendo-se pela imputação de débito à recorrente, deve-se dele suprimir o montante de R$ 2.261.443,62, em valores históricos, ante o fato incontroverso de que o item orçamento não foi o item efetivamente utilizado na execução da obra. 
10.7.	Ante o exposto, deve-se rejeitar a alegação, mas, tendo em vista as considerações sustentadas nesta instrução, reduzir a multa imposta à recorrente. 
11. 	Manutenção de canteiros
11.1.  	A recorrente Integral Engenharia Ltda. alega inexistência de sobrepreço relativo ao item "manutenção de canteiro", aduzindo que: 
	a) a decisão recorrida considerou que não teria sido provada a execução da obra, uma vez que não teriam sido apresentados os projetos elaborados pela contratada e/ou a proposta comercial contratada; e considerou ainda que já havia canteiro de obras implantado pela empresa anterior; (peça 301, p. 4) 
	b) mas o que se verificou é que o canteiro anteriormente construído não fornecia a grande maioria dos elementos exigidos; (peça 301, p. 5) 
	c) Furnas tinha pleno conhecimento da necessidade de execução/instalação parcial do Canteiro de Obras, tanto é que deixou expressamente previsto no Edital e no Contrato a necessidade da execução de todos os referidos serviços, assim como aferiu sua execução em campo e efetuou a medição e o pagamento por tal serviço ao contratado; (peça 301, p. 7) 
	d) a estrutura originalmente executada não era suficiente para atender à demanda dos trabalhos e à etapa da obra assumida pela ora recorrente, pela pouca estrutura física efetivamente construída; (peça 301, p. 7) 
	e) para se comprovar de forma definitiva que os canteiros foram devidamente construídos pela ora recorrente, junta-se aos autos a proposta comercial ofertada na ocasião para o Canteiro de Obras; (peça 301, p. 7) 
	f) junta-se também as imagens dos canteiros já juntadas pela recorrente nos embargos de declaração, mas não analisadas, que comprovam cabalmente a existência física das estruturas compreendidas no item Manutenção de Canteiro (peça 301, p. 9-11 - fotos aéreas obtidas no aplicativo Google Earth do antes e depois da celebração do contrato) ; (peça 301, p. 8-11) 
	g) para apurar o dano relativo a esse item, a composição de custo adotada como referencial é de uma estrutura simples, sem piso de concreto, sem bases para instalação dos equipamentos e sem considerar os equipamentos especificados para sua operação; mas o item de planilha não é a construção de um simples galpão, e sim de um estaleiro que venha a atender às necessidades da obra no que tange à solda dos trilhos, o que foi realizado e comprovado; (peça 301, p. 12) 
	h) apesar de não existir uma especificação para o estaleiro para montagem de estrutura metálica, podem ser adotadas as mesmas premissas adotadas pela Seinfra, já que é necessária a instalação de equipamentos para realização das atividades; assim, adotando-se como verdadeiras as premissas definidas na análise da unidade técnica para cálculo da Manutenção de Canteiro, utilizando os valores de referência do orçamento de Furnas com as alterações no custo unitário para os estaleiros, a diferença apurada passa a ser de R$ 730.690,63. (peça 301, p. 12) 
	Análise
11.2.	Quanto às fotos do Google Earth, já juntadas aos embargos de declaração, foram rejeitadas naquela oportunidade nos seguintes termos: "4.4. rediscussão de mérito - a partir de novos documentos apresentados nesta etapa processual, como fotos de satélite do Google Earth, com fito de revisitar os fundamentos da decisão sobre 'Manutenção do Canteiro' - não é cabível na estreita via dos embargos" (voto condutor, peça 288, p. 2) . 
11.3.	Nesse passo, resta consignar que as fotos juntadas pela recorrente (ainda que comprovada a autenticidade das datas em que foram tiradas) se propõem a comprovar "cabalmente a existência física das estruturas compreendidas no item Manutenção de Canteiro", quando a existência física de tais estruturas não foi colocada em dúvida, mas sim o que foi efetivamente construído pela recorrente e a que preço. 
11.4.	Sobre esse ponto, consta no relatório que acompanha a decisão recorrida (peça 259, p. 19) :
172. Verifica-se, assim, que a defendente deveria elaborar projetos das estruturas a serem construídas para o canteiro. Tais documentos não foram apresentados, como uma evidência do que seria necessário realizar, inclusive para respaldar as afirmações trazidas na defesa a respeito das exigências do projeto básico relativas ao canteiro que não teriam sido fornecidas parcialmente ou totalmente pelo contrato anterior da Convap (peça 183, p. 19-20) . 
173. A empresa afirma que apresentou em sua proposta comercial o detalhamento do canteiro de obras relatando, além dos aspectos logísticos e técnicos, as características da estrutura a ser montada, sendo que o planejamento para a sua implantação decorreu, justamente, das condições identificadas pela empresa quando da visita técnica realizada no local de implantação das obras. 
174. No entanto, a empresa não encaminhou a sua proposta técnica na defesa. Também, não foi localizada tal proposta neste processo nem no TC Processo 011.792/2010-8, que deu origem a esta TCE. 
175. Nota-se, assim, que a Integral Engenharia trouxe algumas argumentações, mas desprovidas de evidências que as suportassem. 
176. Dessa forma, será mantido o valor inicialmente calculado pela equipe de auditoria, sendo necessário apenas fazer a atualização da data-base para janeiro/2010. Com esses ajustes permanece um sobrepreço de R$ 1.232.987,90, ou 57,09% em relação ao referencial, já com o BDI de 29,39% (planilha 'Curva ABC medição final Relocação Trecho I Ferrovia (SAO) alterada' no Item não digitalizável à peça 233) . (g.n.) 
11.5.	E no voto condutor dos embargos, a questão foi assim tratada (peça 288, p. 3) : 
4.5. evidência acerca da complexidade, dos custos e das obras incluídas no serviço de "Manutenção do Canteiro", arguida pela embargante, tanto em sede de embargos quanto em memorial à peça 252, só seria possível se a Integral Engenharia apresentasse os projetos das estruturas que teriam sido construídas e/ou sua proposta técnica. Entretanto, a recorrente não o fez, permanecendo o disposto nos itens 28 e 29 do voto embargado, sem qualquer omissão, obscuridade ou contradição: 
"A unidade técnica propõe não acatar os argumentos dos responsáveis pois: no contrato e no projeto básico que deu origem à licitação em tela, restou consignado que as instalações de canteiro de obras já construídas deveriam ser aproveitadas; os responsáveis não apresentaram os projetos das estruturas que teriam sido construídas, como canteiro de obras; a empresa não encaminhou sua proposta técnica a fim de evidenciar que teria considerado a construção do canteiro, e não apenas a sua manutenção. Em apertada síntese, a unidade instrutiva concluiu que os responsáveis trouxeram argumentos, mas sem evidências que os suportassem. Como resultado, propõe manter o sobrepreço do canteiro, corrigindo apenas sua data-base. Acompanho o posicionamento da SeinfraElétrica para manter o sobrepreço referente ao serviço de 'Manutenção de Canteiro', corrigindo apenas sua data-base, ante a ausência de evidências a suportar os argumentos dos responsáveis." (g.n.) 
11.6.	Novamente, a recorrente não apresenta elementos técnicos concretos que permitam acatar suas alegações, mas apenas elementos que já haviam sido apresentados, porquanto o projeto comercial, conforme registrado no excerto acima reproduzido, já foi objeto de análise pela unidade técnica, de modo que sua juntada aos autos nada acrescenta à reanálise deste Tribunal sobre a matéria. 
11.7.	Por fim, no tocante às considerações que reduziriam o dano apurado neste item de pouco menos de R$ 1,233 milhão para R$ 730,69 mil, a recorrente não apresenta memória de cálculo, premissas e valores considerados, de modo que as informações fornecidas são insuficientes para analisar a procedência da alegação. 
11.8.	Ante o exposto, deve-se rejeitar a alegação. 
12. 	Duplicidade de encarregados de frente de obras
12.1.  	A recorrente Marte Engenharia Ltda. alega inexistência de duplicidade no item encarregados de frente de obras, aduzindo que: 
	a) com relação ao orçamento da recorrente, não houve duplicidade de encarregados de obra; o orçamento da recorrente foi elaborado em 2009 e, portanto, seguiu as instruções disponíveis à época; o orçamento seguiu as recomendações do Manual de Metodologia e Conceitos do Sicro 2 (2003) , vigente naquela ocasião, que considerava a inclusão dos encarregados de frente de obra nas CPUs, enquanto que os encarregados gerais estariam alocados na Administração Local; (peça 312, p. 36) 
	b) o acórdão recorrido desconsiderou a metodologia da época e tomou por base as recomendações do Manual de Metodologia e Conceitos do Novo Sicro de 2017, que alterou a classificação dos encarregados de frente de obra para a Administração Local e não mais nas CPUs, especialmente porque tal modificação não se aplica retroativamente; (peça 312, p. 36) 
	c) não foram adotados pela unidade técnica deste Tribunal, nem no acórdão recorrido, os parâmetros do SICRO 2 vigentes à época como referência para orçamentos multimodais, como foi feito recorrente em seu orçamento base, tendo este Tribunal adotado as premissas do SICRO 3, de 2017; (peça 330, p. 5, 22; peça 331, p. 74) 
	d) o orçamento apresentado pela recorrente Marte considerou a boa prática estabelecida à época; considerou em seu orçamento os encarregados de frente de serviço com função diferente do encarregado de turma, não havendo, portanto, duplicidade, uma vez que se trata de funções diferentes; (peça 312, p. 36; peça 330, p. 6) 
	e) a questão também é tratada no parecer técnico encaminhado pela Marte Engenharia Ltda. (peça 331) , mais especificamente às p. 64-78.
12.2.  	A recorrente Integral Engenharia Ltda., por sua vez, alega que: 
	f) tanto o orçamento de mobilização e administração local, quanto a composição do custo unitário de referência para cada item do edital incluem encarregados, o que demonstra serem quantitativos distintos, sem sobreposição; (peça 301, p. 13-16) 
	g) ao considerar encarregados tanto na Administração Local quanto nas CPU´s, a recorrente nada mais fez do que seguir o edital, não havendo qualquer duplicidade no quantitativo apresentado pela Recorrente. De fato, o preço total orçado pela empresa - e o mais vantajoso obtido no mercado - foi distribuído nos itens de serviço contratuais nos moldes estabelecidos pelo edital, inexistindo qualquer ilegalidade em tal procedimento, até mesmo porque inexiste um critério de orçamentação único e imutável estabelecido em lei; (peça 301, p. 16) 
	h) o acórdão recorrido deixou de considerar a folha de pagamentos apresentada pela ora recorrente como documento hábil a comprovar o quantitativo de encarregados sob o argumento de que não se trata de documento oficial; mas a documentação apresentada retrata de forma fidedigna a mão de obra alocada no empreendimento; (peça 301, p. 16-19) 
	i) os documentos anteriormente juntados pela Integral, relativamente aos custos com os encarregados, correspondem aos recursos aplicados na obra; entretanto, com o intuito de contribuir para se alcançar a verdade real, a recorrente junta os documentos complementares às peças 304 a 308 relativos ao período de execução do contrato. (peça 301, p. 20) 
	Análise
12.3.	Não procede a alegação de que foi utilizado como parâmetro o Manual de Metodologia e Conceito do Novo Sicro de 2017 em detrimento do Sicro 2 (2003) , vigente à época. Conforme registrado no relatório que acompanha a decisão recorrida (peça 259, p. 11) :
112. Inicialmente, é preciso lembrar que a divisão de uma parcela dos encarregados de frente de obra na Administração Local e outra nas CPUs não é uma forma usual nem se coaduna com a boa prática de orçamentação. Ou se aloca em uma rubrica ou na outra, até como uma forma de facilitar o controle dos valores despendidos. O Manual de Metodologia e Conceitos do Sicro 2 (2003) considerava a inclusão dos encarregados de frente de obra nas CPUs, enquanto que os encarregados gerais estariam alocados na Administração Local (p. 26 daquele Manual) : 
Administração Local - Compreende o conjunto de atividades realizadas no local do empreendimento pelo Executor, necessárias à condução da obra e à administração do contrato. É exercida por pessoal técnico e administrativo, em caráter de exclusividade. Seu custo é representado pelo somatório dos salários e encargos dos componentes da respectiva equipe, que inclui pessoal de serviços gerais e de apoio. Segundo a metodologia adotada, estão incluídos também na administração local, os mestres e encarregados gerais, visto que os níveis inferiores da hierarquia estão incluídos diretamente nas Composições de Atividades e Serviços. Este custo depende da estrutura organizacional que o Executor vier a montar para a condução de cada obra e de sua respectiva lotação de pessoal. Não existe modelo rígido para esta estrutura. As peculiaridades inerentes a cada obra determinarão a estrutura organizacional necessária para bem administrá-la. (destaques nossos) 
113. Cabe lembrar, entretanto, que essa metodologia foi alterada com o advento do Novo Sicro, que esclarece o seguinte no seu Manual de Metodologia e Conceitos - 2017 (p. 39) : 
3.2. Eliminação dos Custos Indiretos das Composições 
Face às dificuldades em se mensurar a influência de alguns custos indiretos nos serviços, optou-se pela sua exclusão das composições de custos, sendo mantidos nas mesmas apenas os componentes passíveis de medição direta. 
O SICRO exclui os custos referentes a encarregados das composições de custos e os aloca em metodologia específica da Administração Local. (destaques nossos) 
114. Assim, os encarregados de frente de obra no Novo Sicro estão contemplados no item Administração Local e não nas CPUs. 
115. Percebe-se, portanto, que havia uma certa incoerência no orçamento-base montado pela Marte Engenharia quando considerou os encarregados de frente de obra na Administração Local e não providenciou a retirada do custo desses profissionais contidos nas composições do Sicro 2 e de outras que tenha tomado como referência. 
12.4.	Portanto, a referência ao Sicro de 2017 não foi para utilizá-lo como parâmetro na apuração do sobrepreço, mas para ressaltar a incoerência de se considerar o item "Encarregados de Frente de Obras" tanto na rubrica Administração Local quanto na rubrica CPU. De fato, a possibilidade de utilização em uma ou outra rubrica foi suprimida no Sicro de 2017, mas mesmo o Sicro de 2003 não autorizava a duplicidade verificada no orçamento estimativo e posteriormente nos pagamentos realizados, de modo que não procedem as alegações de que teria sido desconsiderada a metodologia da época e de que teria sido aplicado entendimento de forma retroativa.  
12.5.	Embora ambas as recorrentes aleguem terem seguido o edital, a mera observância do edital não implica inexistência de duplicidade do item em questão, de modo que não elide a irregularidade nem o apontado pagamento a maior. 
12.6.	A recorrente Integral Engenharia Ltda. apresenta uma série de documentos (peças 304 - "folhas de pagamento", com 1.101 páginas; 305 - "folhas de pagamento manutenção", com 63 páginas; 306 - "relação trabalhadores Sefip", com 394 páginas; 307 - "relação de tomador/obra", com 21 páginas; 308 - "rubrica", com 9 páginas) tendentes "a contribuir para se alcançar a verdade real", mas não se desincumbe do ônus de demonstrar de que modo e em que medida tal documentação elidiria a irregularidade em questão, limitando-se a alegar genericamente que tal documentação comprovaria a correção dos valores recebidos e, quanto ao mérito, que não houve sobrepreço decorrente de duplicidade de encarregados. 
12.7.	No tocante às considerações feita no parecer técnico encaminhado pela recorrente Marte Engenharia Ltda. (peça 331, p. 63-74) , elas se centram sobretudo na correção da metodologia do Sicro 2, sem adentrar nas imputações feitas no caso concreto. Desse modo, a defesa da metodologia do Sicro 2 é um autêntico ignoratio elenchi, na medida em que a imputação feita aos responsáveis não foi propriamente a de descumprir a metodologia do Sicro 2, mas a de computar os encarregados tanto no item Administração Local, quanto no item CPU. O fato de o Sicro 2 admitir a alocação de profissionais em um ou outro item não foi questionado pela equipe técnica deste Tribunal, e sim o fato concreto de os profissionais terem sido alocados em ambas as rubricas, redundando no pagamento em duplicidade. 
12.8.	Além disso, o parecer técnico, após admitir que as novas folhas de pagamento encaminhadas pela recorrente Integral Engenharia Ltda. - apontando injustificadamente que em quatro meses teria havido aumento de 260% no número de encarregados de frente de obras - não foram aceitas pela relatora e que "esta deliberação foge da alçada da Marte, uma vez que a mesma foi contratada apenas para elaborar o orçamento base para o edital de licitação, ou seja, estimativa dos custos com a mão de obra, e não fiscalizar se a mão de obra que foi estimada em seu orçamento seria devidamente empregada ao longo do período de execução da obra" (peça 330, p. 23; peça  331, p. 76-77) , utiliza essas mesmas folhas de pagamento para concluir que "o custo orçado pela Marte não está duplicado, pelo contrário, a Marte orçou valores menores que os estipulados pelo Sicro 2" (peça 330, p. 24; peça 331, p. 77) . Ora, uma vez não aceita a premissa, isto é, as folhas de pagamentos (em razão de não ter sido justificado o expressivo aumento do número de encarregados e por não constituírem documentos oficiais, mas da contabilidade interna da empresa - cf. votos às peças 258, p. 5, item 35; e peça 288, p. 3, itens 4.1 e 4.2) , não há razão para se admitir a conclusão. 
12.9.	Ante o exposto, deve-se rejeitar a alegação. 
13. 	Fornecimento e montagem de estruturas metálicas
13.1.  	A recorrente Integral Engenharia Ltda. alega essencialmente que se deveria manter o entendimento da unidade técnica que majorou o subpreço do item fornecimento e montagem de estruturas metálicas de R$ 297 mil para R$ 2,17 milhão. Nesse sentido, aduz que: 
	a) enquanto no contrato em questão a composição de custos contempla a execução de pontes em estruturas metálicas de grande porte (peça 309) , a composição de custo de serviço do Novo Sicro considerou como referência a instalação completa da estrutura metálica de um galpão (Doc. 05) ; (peça 301, p. 22-26) 
	b) para além dos equipamentos utilizados, há diferenças também entre o material considerado no Novo Sicro e o material efetivamente utilizado pela recorrente na execução dos serviços, o que reforça a inaplicabilidade daquele referencial ao caso em apreço; (peça 301, p. 27) 
	c) os serviços executados pela recorrente e aqueles contemplados pela composição do Novo Sicro, utilizada pelo TCU como argumento para não proceder à majoração do subpreço do serviço de fornecimento (de -5% para -30%) , possuem complexidades completamente distintas, sendo o serviço da composição do Novo Sicro consideravelmente mais simples e com menor custo, inviabilizando o comparativo realizado, inclusive a condição de se afirmar qualquer duplicidade; (peça 301, p. 27) 
	d) não procede a argumentação constante no acórdão recorrido no sentido de que haveria um sobrepreço de 14% nos serviços de fornecimento e manutenção de estruturas metálicas; e não se mostra "deveras conservador" a adoção do cálculo inicial da unidade técnica, no qual foi apontado subpreço de 5%, na medida em que não há a alegada "margem" de 19% (5% de subpreço + 14% de sobrepreço) , supostamente "suficiente para elidir quaisquer argumentos de supostas imprecisões de tipologia de aço"; (peça 301, p. 28) 
	e) para que a composição de custos considerada pela unidade técnica pudesse ser utilizada como referencial, seria essencial fazer pontuais ajustes de modo a garantir sua conformidade com os serviços executados, mormente no que tange ao coeficiente dos insumos de produção da chapa SAC 350, que deve ser elevado para 1,00; (peça 301, p. 29) 
	f) além disso, a CPU também deveria ser revista para que fossem excluídos os custos atinentes ao engenheiro e o supervisor, uma vez que tal mão de obra foi considerada no custo da Administração Local. (peça 301, p. 29) 
	Análise
13.2.	Inicialmente, ressalte que a discussão neste ponto é sobre se o subpreço seria de R$ 297 mil (correspondente a 5%, como inicialmente apontado - cf. tabela 1, à peça 258, p. 2) ou pouco menos de R$ 2,17 milhões (apurado após o acolhimento das alegações da ora recorrente pela unidade técnica) . A relatora a qua divergiu da unidade técnica, assentando que teria havido um sobrepreço de 14% e que seria "deveras conservador o cálculo inicial da SeinfraElétrica de subpreço de R$ 297 mil (5%) nesse item, eis que, ao fim, representa quase 19% na análise (5% de subpreço + 14% de sobrepreço ora calculado) " (peça 258, p. 3, item 18) .
13.3.	Toda a alegação da recorrente neste ponto é no sentido de manter o entendimento da unidade técnica que concluiu pelo subpreço de R$ 2,17 milhões neste item, mas pressupõe a utilização do Novo Sicro como referencial de preços para apuração do dano, quando de fato a unidade técnica mencionou o Novo Sicro apenas como parâmetro de comparação, e não como referencial de preços (peça 259, p. 9-11, itens 87-106) , o que levou a se aduzir no voto condutor dos embargos que os "referenciais de preço como Novo Sicro, posteriores à obra, não foram utilizados para cálculo do sobrepreço de estruturas metálicas, conforme reconhecido pela própria embargante, mas apenas como obiter dictum, evidente reforço argumentativo para demonstrar a irregularidade já fundamentada em parâmetros aplicáveis" (peça 288, p. 3, item 4.7) . De fato, conforme já registrado nesta instrução, a referência ao Sicro de 2017 teve apenas efeito retórico, não tendo servido de parâmetro para a apuração do dano. 
13.4.	No tocante à alegação de que o coeficiente do insumo "chapa SAC 350" deveria ser elevado para 1,00, em vez do coeficiente 0,54 inicialmente utilizado, observa-se que foi precisamente isso o que fez a unidade técnica, o que resultou numa elevação do subpreço. Além disso, a unidade técnica, por conservadorismo, não levou em conta a "duplicidade na estrutura de custos das composições 'Fornecimento e transporte das estruturas metálicas em aço USI-SAC 350' e 'Montagem das estruturas metálicas em aço USI-SAC 350'. A relatora a qua, entretanto, discordou desse conservadorismo, por entender que a referida duplicidade levaria a um sobrepreço. 
13.5.	Assim, para se manter o valor do subpreço inicial, houve uma espécie de compensação entre a majoração do coeficiente (o que elevaria o subpreço) e a desconsideração da duplicidade na estrutura de custos (o que redundaria em sobrepreço) . Nesse contexto, no voto condutor da decisão optou-se por manter o subpreço inicial calculado pela unidade técnica, uma vez que tal solução já seria "suficiente para elidir quaisquer argumentos de supostas imprecisões de tipologia de aço e de retroação de data-base, em face do limite posto na citação, e para evitar qualquer contestação de prejuízo ao contraditório" (peça 258, p. 3, item 18) . Portanto, a alegação de que o coeficiente dos insumos de produção da chapa SAC 350 deveria ser elevado para 1,00 resta inócuo, pois em tese tal ajuste já foi levado em conta pela decisão recorrida; e as demais alegações não se mostram suficientes para infirmar ou reverter o entendimento adotado na decisão recorrida no sentido de se manter o débito inicialmente apurado. 
13.6.	Ante o exposto, deve-se rejeitar a alegação. 
14. 	Influência das chuvas 
14.1.  	A recorrente Integral Engenharia Ltda. alega que deve ser considerada a influência das chuvas no débito apurado. Nesse sentido, aduz que: 
	a) a desconsideração do Fator de Influências de Chuvas na formação dos valores referenciais vai de encontro à orientação prevista no Manual de Custos do Sicro, que prevê de forma expressa que todos os valores de referência ali indicados não consideram a interferência das chuvas, ou seja, que essa realidade deve ser considerada para cada localidade; (peça 301, p. 30) 
	b) o Novo Sicro passou a considerá-la expressamente e por meio de um fator específico na formação de seus preços referenciais de obras públicas; e se o fator de influência da chuva passou a ser considerado ao longo do tempo, é porque constatou-se que seu impacto é relevante; (peça 301, p. 30-31) 
	c) conforme esclarecido em sede de alegações de defesa e dos embargos de declaração, a produtividade de execução dos serviços de escavação, carga e transporte de material, compactação de material de bota fora e compactação de aterros foi em grande medida impactada pelas condições climáticas desfavoráveis enfrentadas durante a execução das obras. (peça 301, p. 32) 
	Análise
14.2.	O alegado efeito das chuvas foi afastado no relatório que acompanha a decisão recorrida nos seguintes termos (peça 259, p. 17) :
161. O último ponto diz respeito às condições climáticas desfavoráveis que teria causado uma improdutividade de 23,1% no período de execução dos serviços de terraplanagem. No que se refere esse tema e o seu impacto sobre a produtividade dos equipamentos, o Tribunal já teve a oportunidade de se manifestar algumas vezes sobre essa questão. O entendimento mais recente da jurisprudência desta Corte é de que (ementa de jurisprudência selecionada relativo ao Acórdão 1637/2016-TCU-Plenário, do Ministro-Relator Benjamin Zymler; mesmo entendimento se abstrai dos Acórdãos 2514/2015 e 1673/2017, todos do Plenário) : 
Não é aceitável a inclusão do fator chuva nos orçamentos de obras rodoviárias, pois a precipitação de chuvas ordinárias não repercute de modo significativo sobre os custos dos empreendimentos, além de ser contrabalanceada por fatores não considerados pelo Sicro na formação do preço de referência, como fator de barganha, economia de escala, valor residual subestimado no cálculo das depreciações dos equipamentos, produtividades ultrapassadas, entre outros. 
162. Além disso, os próprios dados apresentados pela defendente às p. 1177-1182 mostram que as chuvas ocorridas entre o período de março a junho de 2010 forem menores que as médias históricas em todos os meses, à exceção do mês de julho/2010. Dessa forma, não há que se falar em chuvas extraordinárias ou condições climáticas desfavoráveis. 
14.3.	Nos embargos opostos à decisão, a recorrente alegou que a "desconsideração do Fator de Influência de Chuvas pela Corte de Contas no presente caso" seria "contraditória, na medida em que tal fator passou a ser expressamente previsto no Novo Sicro (...) , sistema referencial (...) adotado em diversos outros pontos da análise de preços do contrato em comento". Assim, se esse referencial foi "utilizado para apontar sobrepreço de determinados itens, (...) não é razoável seu afastamento no que concerne ao Fator de Influência de Chuvas suscitado pela Embargante para justificar o impacto da produtividade dos serviços supramencionado" (peça 289, p. 6, itens 37-38) . 
14.4.	Em resposta, a relatora a qua aduziu que "a desconsideração do fator de influência de chuvas foi devidamente fundamentada em jurisprudência desta Corte no relatório da decisão embargada (peça 259, p. 17) ". 
14.5.	Nesse passo processual, novamente a recorrente, utilizando-se da menção ao Novo Sicro, procura utilizar nesse referencial aqueles elementos que lhe seriam mais favoráveis. Entretanto, reafirme-se que a menção ao Novo Sicro constituiu elemento meramente argumentativo e jamais em detrimento da recorrente para a apuração do débito. 
14.6.	No caso específico da influência das chuvas, a recorrente alega impactos negativos das chuvas na produtividade dos serviços. No entanto, não há razão para se utilizar o disposto no Novo Sicro, quando à época da execução da obra os novos critérios não estavam vigentes, de modo que permanecem válidas as considerações da unidade técnica no tocante à desconsideração do efeito das chuvas. 
14.7.	Ante o exposto, deve-se rejeitar a alegação. 
15. 	Prova pericial
15.1.  	A recorrente Integral Engenharia Ltda. alega que a não produção de prova pericial no âmbito da tomada de contas especial configura violação ao devido processo legal ou ao contraditório e ampla defesa. Nesse sentido, aduz que: 
	a) a decisão recorrida negou a produção de prova pericial; (peça 301, p. 33-34) 
	b) entretanto, a falta de previsão expressa a respeito da produção de prova pericial no Regimento Interno/TCU não é óbice ao seu deferimento, uma vez que esta é garantida de forma explícita na Lei 9.784/1999 (artigo 2º, inciso X; e artigo 38, caput e § 2º) ; (peça 301, p. 34) 
	c) além do o normativo se aplicar aos processos administrativos perante esse Egrégio Tribunal de Contas, como já reiterado pelo Supremo Tribunal Federal nos Mandados de Segurança n. 23.550/DF e 24.519/DF, no âmbito do Mandado de Segurança n. 26.358/DF o STF decidiu pela suspensão cautelar de processo em trâmite neste TCU devido ao indeferimento injustificado de realização de perícia por suposta ausência de fundamento no RITCU; (peça 301, p. 34-35) 
	d) o indeferimento da prova pericial afronta o direito ao contraditório e ampla defesa da recorrente. (peça 301, p. 35) 
	Análise
15.2.	O requerimento de produção de prova pericial já foi objeto de análises anteriores neste processo. No relatório que acompanha a decisão recorrida, tem-se (peça 259, p. 28) :
245. Em que pese o sobrepreço residual, neste caso concreto, excepcionalmente, poder ser considerado como possível variação de mercado (apesar do sobrepreço relevante verificado no item relativo ao trilho) , é preciso comentar que nos processos de controle externo no âmbito deste Tribunal, não há previsão para oitiva de testemunhas ou produção de prova pericial requeridas pelos responsáveis, cabendo à parte apresentar os elementos que entender necessários para demonstrar a boa e regular aplicação de recursos públicos (vide Acórdão 2457/2015-TCU-Plenário e 1292/2018-TCU-Primeira Câmara, por exemplo) . Esclarecedor também é o que consta no Voto condutor do Acórdão 473/2015-TCU-Plenário, de relatório do Ministro Walton Alencar Rodrigues: 
No que se refere à solicitação de perícia técnica para comprovação das alegações e demonstração da não existência de superfaturamento do Consórcio (alegação 'r') , esclareço: o processo de controle externo, disciplinado pela Lei 8.443/1992 e pelo Regimento Interno do Tribunal, não admite a produção de prova pericial. O ônus de demonstrar a regular aplicação dos recursos federais é do próprio responsável, não sendo competência deste Tribunal, portanto, determinar a realização de perícia para a obtenção das provas (Acórdão 1599/2007-TCU-Plenário, 611/2007-1ª Câmara e 1.098/2008- 2ª Câmara) . 
Além disso, a produção de prova pelo responsável, prescinde da autorização desta Corte de Contas, de modo que caberia ao recorrente, nesta etapa processual, a iniciativa de carrear aos autos todos os meios de provas lícitos que favorecessem a sua defesa. Não tendo se valido de tal faculdade em seu recurso, não cabe solicitar a esta Corte de Contas que produza perícia técnica. 
Julgo não ser cabível a aplicação analógica das disposições pertencentes à prova do processo civil ao processo de controle externo, porque a Lei Orgânica e o Regimento Interno do TCU dispõem, exaustivamente, acerca dos meios de prova disponíveis aos responsáveis. 
Mesmo no Processo Civil, conforme o artigo 420, parágrafo único, do CPC, o juiz indeferirá a perícia quando a prova do fato não depender do conhecimento especial de técnico. Em verdade, a prova pericial somente será admitida se for possível e necessária para o esclarecimento dos fatos da causa, e ainda se a prova de um específico fato depender de conhecimento especial, não possuído pelo magistrado. 
Conforme o art. 427, do CPC, a prova pericial pode ser dispensada quando as partes (no caso, os interessados) apresentarem sobre as questões de fato pareceres técnicos ou documentos que o julgador considere suficientes para elucidá-las. 
O corpo técnico desta Corte de Contas possui conhecimentos não apenas jurídicos, mas também contábeis, econômicos e financeiros, de administração pública; além do fato de que a estrutura do TCU dispõe de Secretarias Especializadas na fiscalização de obras de engenharia. Em suma, as unidades desta Corte desempenham o papel de órgão técnico, à diferença das Cortes do Poder Judiciário, de natureza apenas jurídica. Dessa forma, o meio de prova produzida pela administração é a própria auditoria, a qual o interessado tem o direito de contraditar em suas razões de justificativa, apresentando inclusive laudo técnico emitido por especialista, por ele contratado. 
Impróprio, portanto, o pedido de realização de perícia técnica, formulado pelo consórcio, uma vez que cabe ao responsável o ônus de demonstrar a regular aplicação dos recursos federais; nessa peça recursal ele se absteve de juntar outras provas documentais, cuja produção prescinde de autorização desta Corte de Contas; e os elementos presentes nestes autos bem como as avaliações técnicas efetuadas pela equipe deste TCU foram suficientes para o esclarecimento dos fatos e julgamento das presentes contas.
246. Além disso, cabe lembrar, também, que a própria Lei 9.784/1999, mencionada pela Integral como fundamento para a produção das provas periciais por parte deste Tribunal, estabelece no seu art. 69 que: 
Art. 69. Os processos administrativos específicos continuarão a reger-se por lei própria, aplicando-se-lhes apenas subsidiariamente os preceitos desta Lei. 
247. Os processos do Tribunal são regidos por lei própria (Lei 8.443/1992) que, juntamente com o seu Regimento Interno, estabelece rito específico para a condução dos trabalhos desta Corte. 
248. Dessa forma, não constitui direito da Integral à perícia com respaldo no art. 465 do Código Civil ou no art. 38 da Lei 9.784/1999, haja vista que a Lei Orgânica deste Tribunal e o Regimento Interno desta casa não admite a produção de prova pericial. 
15.3.	Acolhendo a análise da unidade técnica, consta no voto condutor da decisão recorrida: "esta Corte não admite a produção de prova pericial na instrução de seus processos de controle externo, razão por que não merece acolhida tal solicitação da Integral Engenharia" (peça 258, p. 5) . 
15.4.	Nesse passo, a recorrente volta a alegar a necessidade de produção de prova pericial, sob pena de violação ao contraditório e ampla defesa. 
15.5.	Ocorre que as tomadas de contas especiais não se caracterizam como processo administrativo típico estritamente regido pela Lei 9.784/1999, mas como processo administrativo com rito próprio, disciplinado pela Lei 8.443/1992, Regimento Interno/TCU e demais normativos expedidos por este Tribunal no exercício da sua competência constitucional, de modo que "as normas processuais delineadas na Lei 9.784/1999 (estabelece normas básicas sobre o processo administrativo) se aplicam aos processos do TCU apenas de forma subsidiária, por força do art. 298 do Regimento Interno do Tribunal. Não é cabível a aplicação da referida lei sobre matérias regulamentadas pelas normas processuais do TCU" (Acórdão 7795/2015-TCU-Segunda Câmara, relator: André Carvalho) .
15.6.	Com relação aos Mandados de Segurança 23.550/DF e 24.519/DF, invocados pela recorrente, tratam eles das garantias do devido processo legal e do contraditório e ampla defesa, já previstas pela Constituição Federal e nos normativos deste Tribunal, de modo que as decisões referidas não sustentam a aplicação direta da Lei 9.784/1999 aos processos que tramitam neste Tribunal. 
15.7.	No tocante ao direito à prova, mencionado no Mandado de Segurança 26.358/DF, tal direito é assegurado aos jurisdicionados deste Tribunal, estabelecendo-se que "as provas que a parte quiser produzir perante o Tribunal devem sempre ser apresentadas de forma documental, mesmo as declarações pessoais de terceiros" (artigo 162 do Regimento Interno/TCU) . 
15.8.	E quanto especificamente à prova pericial, o que se ressalta é a impossibilidade de ser produzida no âmbito dos processos que tramitam neste Tribunal, não havendo óbice a que os responsáveis apresentem, sob forma documental, a prova pericial por eles produzida (como feito pela recorrente anterior, ao apresentar a perícia técnica à peça 331) , a qual, entretanto, será apreciada consoante o disposto no artigo 479 do Código de Processo Civil ["O juiz apreciará a prova pericial de acordo com o disposto no art. 371 ("O juiz apreciará a prova constante dos autos, independentemente do sujeito que a tiver promovido, e indicará na decisão as razões da formação de seu convencimento") , indicando na sentença os motivos que o levaram a considerar ou a deixar de considerar as conclusões do laudo, levando em conta o método utilizado pelo perito"], aplicável subsidiariamente neste Tribunal por força da Súmula-TCU n 103 ["Na falta de normas legais regimentais específicas, aplicam-se, analógica e subsidiariamente, no que couber, a juízo do Tribunal de Contas da União, as disposições do Código de Processo Civil"].
15.9.	Ante o exposto, deve-se rejeitar a alegação. 
16. 	Contexto do contrato
16.1.  	A recorrente Integral Engenharia Ltda. alega que o contexto do contrato levaria à conclusão de inexistência de débito. Nesse sentido, aduz que: 
	a) o contexto diferenciado de contratação e de execução do contrato firmado entre a recorrente e Furnas não poderia ser desconsiderado na avaliação do presente caso; (peça 301, p. 36) 
	b) o mercado de construção no país, no momento de ocorrência dessa rescisão contratual, estava bastante aquecido, principalmente no estado do Rio de Janeiro, o que foi inclusive considerado pelo Ministério Público quando de sua manifestação concordando com a proposta da SeinfraElétrica de arquivamento dos autos; (peça 301, p. 36) 
	c) reitera-se a razoabilidade da ponderação do MPCTU, que, em observância ao art. 22 da LINDB destacou a importância de serem "consideradas as circunstâncias práticas que houverem imposto, limitado ou condicionado as ações dos agentes" e sopesou a "excessiva redução do sobrepreço" com as reais condições de contratação desse empreendimento, ressaltando se tratar de remanescente a ser executado em apenas 6 meses, que contou com o interesse de apenas 2 empresas na ocasião do convite pela falta de atratividade dos preços ofertados, em época de pleno aquecimento do mercado (peça 250, p. 2) ; (peça 301, p. 36-37) 
	d) a assunção de um contrato pouco atrativo de uma obra já em andamento, com prazo exíguo de execução, não era a principal opção das empresas do ramo de construção pesada; e foi nesse panorama que a ora recorrente assumiu a responsabilidade por executar as obras nas condições e prazo estabelecidos no edital, que abrangia a execução das obras em apenas seis meses; (peça 301, p. 37) 
	e) em 15/11/2010, as obras foram devidamente concluídas nos termos e prazo contratados; (peça 301, p. 37) 
	f) tratava-se de contrato celebrado em momento de aquecimento de mercado, o que impacta diretamente no orçamento das obras pelos elevados preços dos insumos (equipamentos, materiais e mão de obra) e restrito prazo de execução, o que não pode, definitivamente, ser desconsiderado nessa avaliação. (peça 301, p. 37) 
	Análise
16.2.	Neste ponto, a recorrente procura reafirmar as considerações do MPTCU que o levaram a concluir pela regularidade com ressalva das contas. Entretanto, o pressuposto da manifestação do MPTCU foi que a "excessiva redução do sobrepreço" levaria o dano remanescente a ser considerado "mera variação de mercado", na linha da proposta da unidade técnica. Como tal redução do sobrepreço não prevaleceu, as considerações da Parquet perdem muito da sua força suasória. 
16.3.	Ademais, o fato de o contrato ter sido assinado em momento de aquecimento do mercado não constitui razão idônea para a existência de sobrepreço, e a recorrente não se desincumbe do ônus de demonstrar de que forma "o contexto diferenciado de contratação e de execução do contrato" interferiria nos itens específicos que compõem o débito a ela imputado. 
16.4.	Ante o exposto, deve-se rejeitar a alegação. 
CONCLUSÃO
17.	Da análise, conclui-se que:
	a) a prescrição não ocorreu nem pelos critérios do Acórdão 1441/2016-TCU-Plenário, nem pelos da Lei 9.873/1999 (item 5) ;
	b) o processo de fiscalização foi preliminar à instauração da tomada de contas especial, a qual se destina precisamente a identificar o dano e os responsáveis por ele, sendo portanto no âmbito do qual deve ser efetivamente exercido contraditório e a ampla defesa, tal como ocorreu no caso vertente (item 6) ;
	c) não há nexo de causalidade entre o orçamento estimativo elaborado para a licitação e o sobrepreço posteriormente praticado pela empresa executante, não devendo a empresa responsável pelo orçamento responder pelo débito, sem prejuízo de que, considerando-se a falha suficientemente grave, seja ela apenada com a multa prevista no artigo 58, inciso II, da Lei 8.443/1992 (item 7) ;
	d) pelo princípio da independência das instâncias, o fato de pagamentos feitos por Furnas serem objeto de discussão judicial não repercute sobre a apreciação deste Tribunal, não havendo, ademais, perigo de bis in idem, na medida em que o recolhimento em qualquer das instâncias pode ser levado ao conhecimento da outra, para efeito de comprovar a quitação do débito (item 8) ;
	e) a substituição do trilho orçado pela recorrente por trilho diverso por si só já implicaria afastamento da sua responsabilidade; acresça-se a isso o fato de que tanto a substituição dos trilhos como a ausência de pesquisa quanto à compatibilidade de preços entre os dois se deu na fase de execução da obra, não podendo a responsabilidade por isso ser imputada à recorrente, que apenas elaborou o orçamento estimativo da licitação (item 9) ;
	f) não procede a alegação de que a multa imposta à recorrente foi excessiva, mas, tendo em vista as considerações sustentadas nesta instrução, deve-se substituir a multa imposta à recorrente pela multa prevista no artigo 58, inciso II, da Lei 8.443/1992 (item 10) ;
	g) a recorrente Integral Engenharia não apresenta novos elementos técnicos concretos que permitam acatar suas alegações (item 11) ;
	h) a mera observância do edital não justifica a duplicidade de pagamentos do item encarregados de frente de obras, irregularidade que as recorrentes não lograram elidir (item 12) ;
	i) as alegações não são suficientes para infirmar ou reverter o entendimento adotado na decisão recorrida no sentido de se manter o débito inicialmente apurado relativamente ao item fornecimento e montagem de estruturas metálicas (item 13) ;
	j) não há razão para se utilizar o disposto no Novo Sicro, quando à época da execução da obra os novos critérios não estavam vigentes, de modo que permanecem válidas as considerações da unidade técnica no tocante à desconsideração do efeito das chuvas (item 14) ;
	k) não há previsão legal para a produção de prova pericial no âmbito da tomada de contas especial, o que não impede que os responsáveis apresentem, sob forma documental, prova pericial por eles produzida, a qual, entretanto, será apreciada consoante o disposto nos artigos 479 e 371 do Código de Processo Civil, aplicável subsidiariamente neste Tribunal por força da Súmula-TCU n 103 (item 15) ;
	l) o fato de o contrato ter sido assinado em momento de aquecimento do mercado não constitui razão idônea para a existência de sobrepreço, e a recorrente não se desincumbe do ônus de demonstrar de que forma "o contexto diferenciado de contratação e de execução do contrato" interferiria nos itens específicos que compõem o débito a ela imputado (item 16) .
17.1.	Ante essas conclusões, deve-se negar provimento ao recurso Integral Engenharia Ltda. e dar provimento parcial ao recurso de Marte Engenharia Ltda., excluindo sua condenação em débito e substituindo-se a multa a ela imputada pela multa prevista no artigo 58, inciso II, da Lei 8.443/1992, com redução equitativa do seu valor, uma vez que seu montante não tem mais como parâmetro o valor atualizado do débito.
PROPOSTA DE ENCAMINHAMENTO
18. 	Ante o exposto, submete-se o assunto à consideração superior, propondo-se, com fundamento nos artigos 32, inciso I, e 33 da Lei 8.443/1992:
	a)  conhecer do recurso interposto por Integral Engenharia Ltda. e, no mérito, negar-lhe provimento;
	b)  conhecer do recurso interposto por Marte Engenharia Ltda. e, no mérito, dar-lhe provimento parcial, excluindo sua condenação solidária em débito e substituindo o fundamento da multa a ela imputada para o artigo 58, inciso II, da Lei 8.443/1992, reduzindo-se equitativamente seu valor;
	c) dar ciência da decisão às recorrentes e demais interessados."
2.	O Secretário da Unidade Técnica divergiu parcialmente da proposta do auditor, em seu parecer (peça 339) , e foi acompanhado pelo representante do Ministério Público junto ao TCU, Subprocurador-Geral Lucas Rocha Furtado (peça 340) :
"Trata-se de recursos de reconsideração interpostos por Integral Engenharia Ltda. e Marte Engenharia Ltda. contra o Acórdão 2081/2019-TCU-Plenário, Rel. Min. Ana Arraes.
2. Acompanho o exame no que concerne às razões recursais da Integral Engenharia Ltda., contratada para o término das obras remanescentes da relocação do trecho I da Ferrovia Centro Atlântica (FCA) , no âmbito do Aproveitamento Hidroelétrico (AHE) Simplício, entre os estados do Rio de Janeiro e de Minas Gerais. O auditor concluiu pelo conhecimento e não provimento ao recurso ante a ausência de elementos de defesa capazes de modificar o entendimento do Tribunal. 
3. Todavia, divirjo da análise quanto à Marte Engenharia Ltda. A empresa elaborou o orçamento para o término das obras, que totalizou o montante de R$ 93.623.080,18 (data-base de setembro/2009) . Segundo o auditor, não há nexo causal entre a conduta da orçamentista e o dano ao erário concretizado a partir da contratação da Integral Engenharia Ltda., o que impediria a responsabilização solidária pelo débito. Ante a irregularidade da elaboração do orçamento com sobrepreço, propôs provimento parcial ao recurso para manter o julgamento pela irregularidade das contas, afastar o débito e trocar o fundamento da multa aplicada à orçamentista para o art. 58, inciso II, da Lei 8.443/1992.
4. A meu ver, a empresa orçamentista responde solidariamente por débito oriundo de sobrepreços em obras públicas, eis que os preços cotados acima do mercado amparam a tomada de decisão por parte da Administração e legitimam contratações superfaturadas (Acórdão 9294/2020-TCU-Primeira Câmara, Rel. Min. Bruno Dantas; Acórdão 1464/2013-TCU-Plenário, Rel. Min. José Múcio Monteiro; Acórdão 3059/2010-TCU-Plenário, Rel. Min. Augusto Nardes) . A obrigação de um orçamentista consiste em elaborar um orçamento adequado aos preços de mercado, conforme determinação imposta pela Lei 8.666/1993 (art. 43, inciso IV) . O orçamento estimativo serve de parâmetro para a apreciação das propostas comerciais da licitação, deve considerar as variáveis envolvidas e calcular com razoável precisão o custo de um empreendimento. Para mais, a jurisprudência do TCU tem por inaplicável a multa prevista no art. 58 da Lei 8.443/1992 à pessoa jurídica contratada, pois não pratica atos de gestão (Acórdão 2726/2015-TCU-Plenário, Rel. Min. José Múcio; Acórdão 2374/2015-TCU-Plenário, Rel. Min. André de Carvalho; Acórdão 639/2014-TCU-Primeira Câmara, Rel. Min. Augusto Sherman; Acórdão 1839/2011-TCU-Plenário, Rel. Min. Augusto Sherman; e Acórdão 2161/2010-TCU-Plenário, Rel. Min. Augusto Sherman) .
5. Em vista disso, passo a examinar as razões recursais da Marte Engenharia Ltda. Observo que, na tentativa de afastar a tese de sobrepreços dos custos dos serviços orçados para o término da obra, anexou parecer técnico à peça 331, em que aborda os seguintes pontos: 
a) Trilho TR -45 - Aço Carbono;
b) Duplicidade dos Encarregados de Frente de Obras;
c) Concreto Estrutural fck = 30,0 Mpa;
d) Transição Compactada;
e) Escavação, Carga e Transporte de Material;
f) Execução de Cortina Atirantada em concreto armado Fck = 35Mpa AC/BC 87;
g) Transporte Local com basculante 10 m3 em rodovia não pavimentada;
h) Tirante protendido para cortina aço st 85/105 D=32 mm;
i) Construção de grade, montagem, socaria, alinhamento e acabamento de linha, bitola métrica TR-45, fixação elástica;
j) Fornecimento de dormentes de madeira para bitola métrica;
k) Instalação de Tirantes 50 mm, com carga de trabalho 510 KN;
l) Conjunto de estaca Raiz equivalente a tubulão D=1, 40m, incls. Mobilização de batelão.
6. Examino individualmente os itens de custos suscitados pela defesa. 
7. No que diz respeito à cotação do Trilho TR-45 - Aço Carbono (a) pela Marte Engenharia (R$ 6.527,85t) , identifico que o trilho efetivamente contratado e executado na obra foi o TR-57, em virtude de três motivos: o TR-45 encontrar-se em desuso; a quantidade demandada limitar-se a cerca de quinhentas toneladas e os fabricantes exigirem lotes mínimos entre 1.000t e 1.500t para a produção do trilho; e o prazo para a entrega pelos fabricantes ultrapassar a previsão para a conclusão das obras (novembro/2010) . A orçamentista reconhece que procedeu a uma única cotação deste item junto à DN Aço, no preço unitário de R$ 6.527,85t, o que, de fato, apresenta-se como comportamento pouco diligente. O preço apurado pela auditoria a partir de licitações promovidas pelo DNIT alcança R$ 3.185,29t (sem BDI de 20,25%) , menos da metade do valor cotado. Entretanto, independentemente do juízo a respeito da conduta da recorrente e dos motivos que ensejaram a substituição do TR-45 pelo TR-57, a Administração contratou objeto distinto daquele cotado pela orçamentista. Ao optar por trilho diverso daquele cotado no orçamento, cabia à Furnas levantar junto ao mercado o preço do novo modelo e justificá-lo do ponto de vista técnico, econômico e financeiro. A contratação do TR-57, ainda que o TR-45 se revestisse de injustificável sobrepreço, quebra o nexo de causalidade entre a conduta da Marte Engenharia e o débito resultante do superfaturamento identificado na aquisição do TR-57. Assim, entendo que a parcela do débito relativa a este item de custo deve ser afastada da responsabilidade da empresa orçamentista.
8. No que concerne à Duplicidade dos Encarregados de Frente de Obras (b) , o orçamento elaborado pela recorrente apresenta, na rubrica Administração Local, os custos com Encarregados Gerais e Encarregados de Frente das obras (peça 11, p. 171 -173) . Complementarmente, a empresa utiliza composições extraídas diretamente do Sicro-2 para estimar os custos diretos da obra/CPU, as quais já incluíam os custos unitários com Encarregados de Frente (denominados no Sicro-2 como Encarregados de Turma) . Desta forma, há duplicidade na previsão da despesa com Encarregados de Frente no orçamento elaborado pela Marte Engenharia na Administração Local e na CPU, a qual se concretizou em pagamentos injustificados à empresa contratada e, por consequência, no débito apurado nos autos. O Manual do Sicro-2, vigente à época dos fatos, autorizava a inclusão do custo com Encarregados de Frente nas CPUs, ao passo que os Encarregados Gerais, na Administração Local. Por fim, com relação às Folhas de Pagamentos apresentadas pela Integral Engenharia Ltda. e o levantamento dos encarregados de obra (peça 331, pp. 109-114) , destaco que tais documentos comprovam a contabilização de custos de mão de obra da empresa, mas não demonstram que tais profissionais trabalharam efetivamente na relocação da ferrovia. A par das considerações, não vejo como afastar a responsabilidade da orçamentista em relação a este item de custo.
9. Com relação ao Concreto Estrutural fck= 30,0 Mpa (c) , o custo unitário cotado pela Marte (R$ 326,01/m3) com BDI de 32% totalizou R$ 430,33/m3. A recorrente propõe adaptar o custo unitário referencial do TCU de R$ 284,45 (com BDI) , de forma a considerar o transporte de materiais e o preço comercial para os itens areia e brita. Discordo, uma vez que o cálculo da equipe técnica já considera em sua composição o preço da brita e da areia comercial (mais caros) , bem como as distâncias médias de transporte (DMT) informadas pela Integral e constantes do Sicro-2 (peça 126, pp. 59-60) . Portanto, não vislumbro ajustes ao exame procedido pela auditoria.
10. No caso da Transição Compactada (d) , para efeito de cálculo deste custo, a equipe de auditoria se valeu do mesmo referencial do orçamento-base da Marte Engenharia, constante da composição "2 S 02 230 51 - Base brita grad.c/dist.agreg.contr.de greide BC" do Sicro-2. Neste sentido, vejo que o orçamento se mostrava consonante com o referencial oficial adotado pelo Tribunal. Dessa maneira, o sobrepreço resultou do valor contratado junto à Integral Engenharia Ltda. O fato de o superfaturamento do item ter ocorrido quando da contratação afasta o nexo de causalidade entre o dano e a conduta da orçamentista (peça 241, pp. 27-28) . Por essa razão, entendo por necessário afastar esta parcela do débito da responsabilidade da recorrente. 
11. Relativamente à Escavação, Carga e Transporte de Material (e) , o orçamento da Marte parte do projeto básico da licitação e utiliza as composições do Sicro-2: "01.01.07 - 1ª categoria DMT 400 a 600 m, 01.01.10 - 1ª categoria DMT 1000 a 1200 m e 01.01.14 - 3ª categoria DMT 400 a 600 m, com preços unitários de R$ 5,69 /m³, R$ 6,61 /m³, R$ 21,43 /m³", respectivamente. O orçamento previa a composição do Sicro-2 utilizando carregadeira de pneus e trator de esteiras (maior produtividade e maiores custos) . O TCU acatou a justificativa para a adoção destas composições mais onerosas em razão da urgência para a conclusão das obras. No entanto, a auditoria verificou em campo que a Integral Engenharia utilizou escavadeira hidráulica (menor produtividade, menos onerosa) em lugar do trator de esteira, o que redundou em ajuste do cálculo do custo do item e na apuração do sobrepreço. Deste modo, o prejuízo adveio da utilização de equipamento diverso do cotado e o superfaturamento se materializou na execução dos serviços, o que elide a responsabilidade da orçamentista. À vista disso, esta parcela do débito não deve ser imputada à recorrente.
12.Quanto à Execução de Cortina Atirantada em concreto armado Fck = 35 Mpa AC/BC 87 (f) , a Marte Engenharia alega que a composição do custo unitário utilizada pela auditoria não se adequa à realidade da obra, pois considera o preparo do concreto em betoneira com transporte manual e carrinho de mão, mas o porte da obra, o volume de serviços e o curto prazo de seis meses para o término do empreendimento impunham a utilização de concreto usinado. Contudo, ao compulsar os autos, diferentemente do asseverado, o exame técnico reconheceu a necessidade de se considerar concreto usinado por meio da utilização de central e bomba de lançamento do material nas estruturas. Para a usinagem do concreto de 30 para 35 Mpa foram ajustados os coeficientes dos materiais cimento, areia e brita com respaldo na composição "2 S 03 329 04 - Conc.estr.fck=35 MPa-contr.raz.c/adit.conf. e lanç." do Sicro-2, assim como os coeficientes para os respectivos transportes (peça 233 itens não digitalizáveis e peça 241, p. 25) . Concluo, portanto, que o exame já procedeu a ajustes para a adequação deste item de custo à realidade da obra e não merece reparos.
13. Com referência ao Transporte Local com basculante 10 m3 em rodovia não pavimentada (g) , a Marte Engenharia utilizou para a composição do preço unitário do item, a composição "1 A 00 001 06 - Transp. Local c/ basc. 10m³ rodov. Não pav (consv) " do Sicro-2. Alega que a utilização do preço referencial afasta a hipótese de sobrepreços (peça 331, pp. 90-91) . De fato, a orçamentista se pauta na composição do Sicro-2 (peça 11, p. 197) e a unidade técnica também se vale da composição deste sistema oficial referencial, sem quaisquer alterações. Por conseguinte, o sobrepreço não se origina do orçamento, mas da diferença entre o preço contratado e o preço referencial do TCU. Logo, a orçamentista não pode ser responsabilizada em razão deste item de custo.
14. A respeito do Tirante protendido para cortina aço st 85/105 D=32 mm (h) , a recorrente se pautou na composição "2 S 05 900 01 - Tirante protendido p/ cort. aço st 85/105 D= 32mm" do Sicro-2, ao preço unitário de R$ 144,34/m. Observo que a unidade técnica adotou exatamente a mesma composição da orçamentista, sem realizar adequações. Logo, o sobrepreço apurado decorre do contrato firmado com a Integral Engenharia e não do orçamento elaborado pela Marte Engenharia, o que afasta a responsabilidade da orçamentista. 
15. No que se refere à Construção de grade, montagem, socaria, alinhamento e acabamento de linha, bitola métrica TR-45, fixação elástica (i) , a Marte cotou o custo unitário de R$ 254,20, ao passo que a auditoria levantou R$ 220,91, com base no Edital 181/2010, promovido pelo DNIT, acrescido do BDI de 27,84% (peça 241, p. 54) . A recorrente não rebate o cálculo procedido pelo Tribunal e alega a ausência de detalhamento da composição de preços unitários adotada pela auditoria. Tais informações poderiam ter sido solicitadas ao TCU ou obtidas junto ao DNIT. Ante a falta de questionamentos técnicos, acompanho o exame da auditoria quanto a este ponto.
16. Para o Fornecimento de dormentes de madeira para bitola métrica (j) , a Marte Engenharia cotou um custo de R$ 107,60 (peça 12, p. 64) , que com o BDI de 32%, alcançou R$ 142,03. Todavia, a equipe técnica, com base no Pregão 259/2010 (data-base jan/2010) , promovido pelo DNIT, calculou um custo para o serviço de R$ 132,63, ao passo que a Integral propôs o preço da Marte de R$ 142,03 BDI (planilha "Curva ABC medição final Relocação Trecho I Ferrovia (SAO) alterada", itens não digitalizáveis à peça 233) . Uma vez que a recorrente não se contrapõe ao cálculo do TCU, o exame da auditoria não merece reparos e não há como afastar o sobrepreço deste item de custo (peça 331, pp. 95-96) . 
17. Com relação à Instalação de Tirantes 50 mm, com carga de trabalho 510 KN (k) , novamente, verifico que a Marte Engenharia e a unidade técnica adotaram a composição do Sicro-2: "2 S 05 900 01 - Tirante protendido p/ cort. aço st 85/105 D= 32mm". Inclusive, foi necessária a aplicação de um fator de correção da área de 32mm para 50mm. Para tanto, a auditoria buscou o custo do Sicro-2 para a data-base do contrato (jan/2010) , no valor de R$ 145,10, e multiplicou pela proporção entre as áreas do Tirante de 2,4414 (502/322) , o que resultou no custo unitário de R$ 354,25, que acrescido de BDI alcançou R$ 458,36 (planilha "Curva ABC medição final Relocação Trecho I Ferrovia (SAO) alterada", itens não digitalizáveis à peça 233) . Neste caso, observo que o custo unitário cotado pela Integral (R$ 463,12) e o apurado pela auditoria se encontram abaixo do parâmetro orçado pela Marte Engenharia (R$ 465,16) , motivo pelo qual não há como afastar a responsabilidade da empresa orçamentista pelo sobrepreço concretizado em superfaturamento contratado.
18. Sobre o item Conjunto de estaca Raiz equivalente a tubulão D=1, 40m, incls. Mobilização de batelão (l) , a Marte Engenharia e a equipe técnica adotaram a mesma composição de Furnas com preço unitário de R$ 1.777,96. Por consequência lógica, o sobrepreço calculado com base no valor contratado com a Integral Engenharia não pode ser imputado à orçamentista.
19. Do parecer técnico, sobressai que a Marte Engenharia não se manifestou a respeito dos valores cotados pela auditoria que revelaram subpreço (curva ABC) . A respeito dos itens de custo Fornecimento, Transporte e Montagem das estruturas metálicas em aço USI-SAC-350, anuo à instrução precedente no sentido de que não exsurgem das razões recursais apresentadas elementos de defesa capazes de alterar o posicionamento do Tribunal.
20. Em resumo, apresento tabela contendo valores que devem ser deduzidos do débito imputado à Marte Engenharia Ltda. por meio do Acórdão 2081/2019-TCU-Plenário:
Tabela 1: sobrepreços não confirmados - Marte Engenharia Ltda.
	Serviço
	Und
	Qtde
	Preço Contrato (R$) 
	Sobrepreço não confirmado (R$) 

	Trilho TR-57 - Aço Carbono
	T
	525,93
	4.515.298,38
	2.261.443,62

	Execução de Cortina Atirantada em concreto armado Fck = 35Mpa AC/BC 87
	M3
	1.433,00
	3.453.816,60
	24.179,25

	Escavação, carga e transporte de material de 1ª categoria, DMT 1000 a 1200m
	M3
	371.775,10
	3.234.443,37
	69.201,47

	Escavação, carga e transporte de material de 3ª categoria, DMT 400 a 600m
	M3
	98.274,45
	2.776.253,21
	86.876,09

	Escavação, carga e transporte de material de 1ª categoria, DMT 400 a 600m
	M3
	368.262,88
	2.761.971,60
	122.187,41

	Transporte Local com basculante 10 m3 em rodovia não pavimentada
	T.Km
	1.925.408,31
	1.694.359,31
	25.197,82

	Tirante protendido para cortina aço st 85/105 D=32 mm
	M
	9.335,00
	1.778.504,20
	25.905,65

	Conjunto de estaca Raiz equivalente a tubulão D=1, 40m, incls. Mobilização de batelão
	M
	1.232,40
	2.891.173,43
	25.034,62

	Transição Compactada
	M3
	8.123,78
	873.306,35
	16.840,82

	Total
				2.631.832,13

21. Deduzindo-se esses valores do débito imputado à orçamentista, R$ 4.255.055,34, verifico um valor residual a ser ressarcido ao erário de R$ 1.623.223,21. 
22. Para fins de se avaliar a materialidade deste valor frente ao volume de serviços contratados, é preciso considerar que o sobrepreço apurado na cotação do Trilho TR-45 não se concretizou em superfaturamento por razão alheia à vontade da orçamentista, pois Furnas adquiriu o Trilho TR-57. Por conta disso, penso que a substituição deste item de custo deve ser subtraída do valor total contratado (R$ 92.814.434,00) para que se possa medir, de forma mais fidedigna, a representatividade do sobrepreço do orçamento da Marte Engenharia frente aos demais serviços contratados.
	Valor contratado
	Custo do Trilho TR-57 (peça 258, p. 2) 
	Valor da obra sem trilhos

	R$ 92.814.434,00
	R$ 4.515.298,38
	R$ 88.299.135,62

23. Ao comparar o sobrepreço residual (R$ 1.623.223,21) com o valor contratado para a execução da obra sem trilhos (R$ 88.299.135,62) , encontro uma variação de preços de apenas 1,83%. Em que pese não existir no entendimento do Tribunal faixas de tolerância para sobrepreços, tenho por necessário considerar as circunstâncias práticas que envolveram o caso concreto (art. 22, § 1º, LINDB) . Neste sentido, a complexidade da obra remanescente de relocação do trecho da ferrovia, a urgência na execução e finalização dos serviços (seis meses) e o prazo exíguo de três dias para a elaboração do orçamento autorizam a considerar o débito residual como simples variação dos preços de mercado. 
24. Isto posto, concluo por afastar a condenação solidária em débito e a multa aplicada à Marte engenharia Ltda., bem como julgar suas contas regulares com ressalvas.
25. Ante o exposto, com fundamento nos arts. 32, inc. I, e 33 da Lei 8.443/1992, concluo por:
a) conhecer do recurso interposto pela Integral Engenharia Ltda. e, no mérito, negar-lhe provimento;
b)  conhecer do recurso interposto pela Marte Engenharia Ltda. e, no mérito, dar-lhe provimento, para excluir a condenação solidária em débito, afastar a aplicação da multa do art. 57 da Lei 8.443/1992 e julgar as contas regulares com ressalvas."
É o Relatório.

8.1. Carlos Eduardo Domingues Amorim (25.308/OAB-DF) e outros, representando Marte Engenharia Ltda.  
8.2. Paloma Mirtes Costa Castro Laranjeira Malheiros (163667/OAB-RJ) e outros, representando Furnas Centrais Elétricas S.A.  
8.3. Gustavo Sepulveda Rodrigues Sato e outros, representando Integral Engenharia Ltda.  
8.4. Arthur Magno e Silva Guerra (79195/OAB-MG), representando Francisco Cordero Donha Filho.  
8.5. João Joaquim Martinelli (139.475/OAB-RJ) e outros, representando Esec Escritório de Serviços de Eng. e Consultoria Ltda e Marte Engenharia Ltda;  
8.6. Victor Lima Duque Estrada (47.887/OAB-DF) e outros, representando Paulo Roberto Telles Villas.

Subprocurador-Geral Lucas Rocha Furtado.

TOMADA DE CONTAS ESPECIAL. IRREGULARIDADE DAS CONTAS. DÉBITO. MULTA. RECURSOS DE RECONSIDERAÇÃO. CONHECIMENTO. INOCORRÊNCIA DE PRESCRIÇÃO. AUSÊNCIA DE NEXO CAUSAL ENTRE ORÇAMENTO ESTIMATIVO E O DANO NO FORNECIMENTO DE TRILHOS. CIRCUNSTÂNCIAS DO CASO CONCRETO PERMITEM SUPRESSÃO DO DÉBITO RESIDUAL. PROVIMENTO PARA UMA DAS EMPRESAS RECORRENTES. CONTAS REGULARES COM RESSALVA. MEMORIAL. NOVOS ELEMENTOS. NECESSÁRIA NOVA ANÁLISE DO RECURSO DA OUTRA EMPRESA. RESTITUIÇÃO DOS AUTOS À UNIDADE TÉCNICA.

TOMADA DE CONTAS ESPECIAL (TCE)

Secretaria de Recursos (Serur); Secretaria de Fiscalização de Infraestrutura de Energia Elétrica (SeinfraElétrica).

Inicialmente, registro que atuo nos presentes autos por força de sorteio, conforme termo juntado à peça 317.
2.	Em exame recursos de reconsideração interpostos pelas empresas Integral Engenharia Ltda. e Marte Engenharia Ltda. contra o Acórdão 2081/2019-TCU-Plenário (peça 257) , confirmado pelo Acórdão 2690/2019-TCU-Plenário, ambos de relatoria da ministra Ana Arraes, proferido em apreciação de tomada de contas especial (TCE) instaurada em cumprimento à determinação do Acórdão 590/2017-TCU-Plenário, também da mesma Relatora, tendo em vista o sobrepreço de R$ 7.090.755,43 no contrato 8000001197, firmado entre Furnas Centrais Elétricas S.A. (Furnas) e a empresa Integral Engenharia Ltda., no valor de R$ 92.814.434,00 (data-base de janeiro/2010) , para relocação do trecho I da Ferrovia Centro Atlântica (FCA) , no âmbito do empreendimento Aproveitamento Hidroelétrico (AHE) Simplício, entre os estados do Rio de Janeiro e de Minas Gerais.
3.	Por meio do acórdão recorrido, o Tribunal decidiu, no que se refere aos recorrentes:
" (...) 
9.1. julgar irregulares as contas das empresas Integral Engenharia Ltda. e Marte Engenharia Ltda.;
9.2. condenar os responsáveis abaixo listados ao recolhimento aos cofres de Furnas Centrais Elétricas S.A. dos débitos indicados a seguir, atualizados monetariamente e acrescidos de juros de mora das datas referidas até o pagamento:
9.2.1. Integral Engenharia e Marte Engenharia, solidariamente:
	DATA
	VALOR (R$) 

	31/01/2010
	4.255.055,34

9.2.2. Integral Engenharia:
	DATA
	VALOR (R$) 

	31/01/2010
	1.232.987,90

9.3. aplicar à empresa Marte Engenharia Ltda. multa individual de R$ 700.000,00 (setecentos mil reais) , e à empresa Integral Engenharia Ltda. multa de R$ 900.000,00 (novecentos mil reais) , a serem recolhidas aos cofres do Tesouro Nacional, com atualização monetária calculada da data deste acórdão até o pagamento, se efetuado após o vencimento do prazo abaixo estipulado;
 (...) " (grifei) 
4.	No que se refere à admissibilidade, os recursos foram por mim conhecidos em Despacho à peça 320, com fulcro nos arts. 32, I, e 33 da Lei 8.443/1992, c/c art. 285 do RI/TCU.
5.	As razões recursais das empresa Integral Eng. Ltda. (peças 301 a 311) e Marte Eng. Ltda. (peça 312) foram resumidas da seguinte forma pela unidade técnica: a) ocorreu a prescrição no caso sob exame; b) houve cerceamento de defesa em razão de a recorrente não ter sido citada no processo de fiscalização, mas apenas na tomada de contas especial dele decorrente; c) resta afastada a responsabilidade da recorrente Marte Engenharia pelo débito apurado, já que o orçamento estimativo elaborado por ela para a licitação não teria causado efetivo dano ao erário, que os pagamentos estavam vinculados à medição do serviço e não ao orçamento estimativo, que tal orçamento foi elaborado tendo em vista a urgência e complexidade do projeto e que foi aprovado por Furnas e pela empresa contratada especificamente para avaliá-lo; d) as ações judiciais ajuizadas por Furnas contra a empresa contratada (Integral Eng. Ltda.) a fim de reaver valores pagos a maior acarreta duplicidade de cobrança com a presente tomada de contas especial, a qual deveria ter sua apreciação suspensa até decisão final na ação judicial; e) o trilho utilizado na obra era diferente do orçado pela recorrente Marte Eng. Ltda., não se podendo imputar responsabilidade por essa substituição nem débito decorrente deste item; f) é excessiva a multa imposta à recorrente Marte Eng. Ltda.; g) não houve sobrepreço relativo ao item "manutenção de canteiro", pois foram devidamente construídos pela recorrente Integral Eng. Ltda.; h) não houve duplicidade no pagamento do item "encarregados de frente de obras", pois o orçamento seguiu as recomendações do Manual de Metodologia e Conceitos do Sicro 2 (2003) , vigente naquela ocasião, que considerava a inclusão dos encarregados de frente de obra nas Composições de Preços Unitários (CPUs) , enquanto que os encarregados gerais estariam alocados na Administração Local; i) deve-se manter o entendimento da unidade técnica que majorou o subpreço do item "fornecimento e montagem de estruturas metálicas" de R$ 297 mil para R$ 2,17 milhão; j) deve ser considerada a influência das chuvas na apuração do débito, tal como previsto no Novo Sicro; k) a não produção de prova pericial no âmbito da tomada de contas especial configura violação ao devido processo legal ou ao contraditório e ampla defesa; l) o contexto do contrato, celebrado em ocasião em que o mercado de construção no país estava bastante aquecido, impactando diretamente no orçamento das obras pelos elevados preços dos insumos (equipamentos, materiais e mão de obra) e restrito prazo de execução, leva à conclusão da inexistência de débito.
6.	Em sua instrução à peça 337, o Auditor Federal de Controle Externo (AUFC) concluiu, em síntese, que: 
a) 	não se consumou a prescrição da pretensão punitiva do Estado, nem de acordo com a Lei 9.873/1999 nem conforme a jurisprudência consolidada deste TCU, baseada no Acórdão 1441/2016-TCU-Plenário (rel. Min. Benjamin Zymler) . 
b) 	a alegação de prejuízo ao exercício do contraditório e ampla defesa não merece prosperar, pois não há fundamento legal para se exigir a oitiva de todos os responsáveis ainda no processo preliminar de fiscalização (TC Processo 011.792/2010-8 - rel. Min. Ana Arraes) , onde não houve qualquer penalidade aplicada à ora recorrente, e que derivou na instauração deste processo de TCE, o qual se destina precisamente a identificar o dano e os responsáveis por ele, sendo portanto no âmbito do qual deve ser efetivamente exercido o contraditório e a ampla defesa, tal como ocorreu no caso vertente, por meio de sua regular citação;
c) 	as alegações da recorrente Marte Eng. Ltda. devem ser acolhidas, já que não haveria o nexo de causalidade entre sua conduta e o dano ao erário, pois o orçamento por ela elaborado era um referencial que não colaborou no dano efetivo causado a Furnas e que o fato de o orçamento da recorrente conter preços superiores aos de mercado não implicaria necessariamente que o orçamento da contratada contivesse sobrepreço;
d)	no ordenamento jurídico brasileiro, com exceção da sentença penal absolutória negando a existência do fato ou da autoria (art. 935 do Código Civil) , vigora o princípio da independência das instâncias, em razão do qual podem ocorrer condenações simultâneas nas diferentes esferas jurídicas; dessa forma, o recolhimento do débito, em um ou outro processo, serve para comprovação de quitação e sana a dívida, conforme disposto no Acórdão 1038/2019-TCU-Plenário, rel. Min. Benjamin Zymler, devendo a alegação da recorrente ser rejeitada;
e)	não se pode desprezar o fato de que o item contido no orçamento elaborado pela Marte Eng. Ltda. (trilho TR-45) não foi o mesmo efetivamente utilizado na execução da obra (trilho TR-57) , de modo que o sobrepreço verificado no trilho TR-45 não implicou o sobrepreço no trilho TR-57; ademais, a substituição dos trilhos e a ausência de pesquisa sobre a compatibilidade de preço entre eles se verificou na fase de execução da obra e portanto não poderiam ser imputadas à ora recorrente, que apenas elaborou o orçamento estimativo da licitação, devendo o argumento da empresa Marte ser acatado;
f) 	o débito imputado ao responsável, atualizado até 4/9/2019 (data de prolação do acórdão recorrido) , alcançava R$ 7.119.558,59; de modo que o valor da multa, fixado em R$ 700.000,00, corresponde a 9,83% do valor atualizado do débito; encontrando-se, portanto, dentro do parâmetro estabelecido pelo artigo 267 do RI/TCU;
g)	a existência física do canteiro de obras não foi colocada em dúvida, mas sim o que foi efetivamente construído pela recorrente e a que preço; a defendente deveria elaborar projetos das estruturas a serem construídas para o canteiro, mas tais documentos não foram apresentados, tampouco a proposta técnica a fim de evidenciar que teria considerado a construção do canteiro, e não apenas a sua manutenção; novamente a recorrente não apresenta elementos técnicos concretos que permitam acatar suas alegações, mas apenas elementos que já haviam sido apresentados, porquanto o projeto comercial já foi objeto de análise pela unidade técnica, de modo que sua juntada aos autos nada acrescenta à reanálise deste Tribunal sobre a matéria;
h)	não procede a alegação de que foi utilizado como parâmetro o Manual de Metodologia e Conceito do Novo Sicro de 2017 em detrimento do Sicro 2 (2003) , vigente à época, pois aquele não foi utilizado como parâmetro na apuração do sobrepreço, mas para ressaltar a incoerência de se considerar o item "encarregados de frente de obras" tanto na rubrica Administração Local quanto na rubrica CPU; além disso, embora ambas as recorrentes aleguem terem seguido o edital, a mera observância do edital não implica inexistência de duplicidade do item em questão, de modo que não elide a irregularidade nem o apontado pagamento a maior;
i)	a recorrente pressupõe a utilização do Novo Sicro como referencial de preços para apuração do dano, quando de fato a unidade técnica mencionou o Novo Sicro apenas como parâmetro de comparação; destarte, por conservadorismo, não foi levado em conta pela unidade técnica a duplicidade na estrutura de custos das composições "fornecimento e transporte das estruturas metálicas em aço USI-SAC 350" e "montagem das estruturas metálicas em aço USI-SAC 350', posicionamento não acatado pela relatora a qua e por esta Corte, por entender que a referida duplicidade levaria a um sobrepreço;
j)	não há razão para se utilizar o disposto no Novo Sicro, quando à época da execução da obra os novos critérios não estavam vigentes, de modo que permanecem válidas as considerações da unidade técnica no tocante à desconsideração do efeito das chuvas;
k)	quanto à prova pericial, o que se ressalta é a impossibilidade de ser produzida no âmbito dos processos que tramitam neste Tribunal, não havendo óbice a que os responsáveis apresentem, sob forma documental, a prova pericial por eles produzida, a qual, entretanto, será apreciada consoante o disposto no artigo 479 do Código de Processo Civil, aplicável subsidiariamente neste Tribunal;
l)	o fato de o contrato ter sido assinado em momento de aquecimento do mercado não constitui razão idônea para a existência de sobrepreço, e a recorrente não se desincumbe do ônus de demonstrar de que forma "o contexto diferenciado de contratação e de execução do contrato" interferiria nos itens específicos que compõem o débito a ela imputado.
7.	Com base em tais conclusões, a proposta do AUFC foi no sentido de conhecer dos recursos interpostos, para negar provimento ao da empresa Integral Eng. Ltda e dar provimento parcial ao da empresa Marte Eng. Ltda, eliminando o débito e alterando o fundamento da multa aplicada a esta recorrente para o art. 58, II, da Lei 8.443/1992 (peça 337) , a qual obteve a concordância do Diretor (peças 338) .
8.	O titular da unidade concorda com o encaminhamento do AUFC e do Diretor quanto ao recurso da Integral Eng. Ltda. Entretanto, diverge parcialmente do posicionamento do AUFC e do Diretor no que se refere ao recurso interposto pela empresa Marte Eng. Ltda., especificamente quanto à responsabilidade da empresa orçamentista (peça 339) :
"3. Todavia, divirjo da análise quanto à Marte Engenharia Ltda. A empresa elaborou o orçamento para o término das obras, que totalizou o montante de R$ 93.623.080,18 (data-base de setembro/2009) . Segundo o auditor, não há nexo causal entre a conduta da orçamentista e o dano ao erário concretizado a partir da contratação da Integral Engenharia Ltda., o que impediria a responsabilização solidária pelo débito. Ante a irregularidade da elaboração do orçamento com sobrepreço, propôs provimento parcial ao recurso para manter o julgamento pela irregularidade das contas, afastar o débito e trocar o fundamento da multa aplicada à orçamentista para o art. 58, inciso II, da Lei 8.443/1992.
4. A meu ver, a empresa orçamentista responde solidariamente por débito oriundo de sobrepreços em obras públicas, eis que os preços cotados acima do mercado amparam a tomada de decisão por parte da Administração e legitimam contratações superfaturadas (Acórdão 9294/2020-TCU-Primeira Câmara, Rel. Min. Bruno Dantas; Acórdão 1464/2013-TCU-Plenário, Rel. Min. José Múcio Monteiro; Acórdão 3059/2010-TCU-Plenário, Rel. Min. Augusto Nardes) . A obrigação de um orçamentista consiste em elaborar um orçamento adequado aos preços de mercado, conforme determinação imposta pela Lei 8.666/1993 (art. 43, inciso IV) . O orçamento estimativo serve de parâmetro para a apreciação das propostas comerciais da licitação, deve considerar as variáveis envolvidas e calcular com razoável precisão o custo de um empreendimento. Para mais, a jurisprudência do TCU tem por inaplicável a multa prevista no art. 58 da Lei 8.443/1992 à pessoa jurídica contratada, pois não pratica atos de gestão (Acórdão 2726/2015-TCU-Plenário, Rel. Min. José Múcio; Acórdão 2374/2015-TCU-Plenário, Rel. Min. André de Carvalho; Acórdão 639/2014-TCU-Primeira Câmara, Rel. Min. Augusto Sherman; Acórdão 1839/2011-TCU-Plenário, Rel. Min. Augusto Sherman; e Acórdão 2161/2010-TCU-Plenário, Rel. Min. Augusto Sherman) ."  (grifei) 
9.	O Secretário da Serur também discorda da proposta apresentada pelo AUFC de se aplicar a multa do art. 58 da Lei 8.443/1992 a pessoas jurídicas, tendo em vista que a jurisprudência do TCU considera tal gênero de apenação inaplicável a elas, por não praticarem atos de gestão. Quanto ao débito, analisa detidamente as parcelas que devem ser excluídas da responsabilidade da Marte Eng. Ltda, com base no parecer técnico apresentado pela recorrente (peça 331) , chegando ao valor residual a ser ressarcido ao erário de R$ 1.623.223,21, o que corresponde a somente 1,83% do valor total (peça 339, item 20) . Conclui da seguinte forma seu parecer (peça 339) :
"23. Ao comparar o sobrepreço residual (R$ 1.623.223,21) com o valor contratado para a execução da obra sem trilhos (R$ 88.299.135,62) , encontro uma variação de preços de apenas 1,83%. Em que pese não existir no entendimento do Tribunal faixas de tolerância para sobrepreços, tenho por necessário considerar as circunstâncias práticas que envolveram o caso concreto  (art. 22, § 1º, LINDB) . Neste sentido, a complexidade da obra remanescente de relocação do trecho da ferrovia, a urgência na execução e finalização dos serviços (seis meses) e o prazo exíguo de três dias para a elaboração do orçamento autorizam a considerar o débito residual como simples variação dos preços de mercado. 
24. Isto posto, concluo por afastar a condenação solidária em débito e a multa aplicada à Marte engenharia Ltda., bem como julgar suas contas regulares com ressalvas." (grifei) 
10.	O Parquet, em seu parecer à peça 340, se manifesta favoravelmente à proposta oferecida pela Unidade Técnica, representada, no caso em tela, por seu titular.
11.	Desde já, manifesto minha concordância com os pareceres nos autos no que se refere à recorrente Marte Engenharia Ltda., nas partes em que convergem, e registro minha anuência ao posicionamento do Secretário da Serur (peça 339) quanto à responsabilidade da orçamentista, à inaplicabilidade da multa do art. 58 da Lei 8.443/1992 para pessoas jurídicas e ao contexto da contratação, adotando os respectivos fundamentos como razões de decidir, sem prejuízo de comentários adicionais.
12.	A jurisprudência predominante deste TCU, representada pelos Acórdão 1055/2012-TCU-Plenário (rel. Min. Valmir Campelo) e 3.095/2014-TCU-Plenário (rel. Min. Walton Alencar Rodrigues) , rejeita veementemente a alegação de que deva ser admitido qualquer percentual de sobrepreço. Desse modo, não existiria percentual tolerável de sobrepreço global, de forma que somente seria admissível contratar obras por valores superiores aos correspondentes obtidos nos sistemas referenciais de preço oficiais se presentes condições extraordinárias, devidamente justificadas no procedimento administrativo.
13.	Entretanto, a empresa Marte não foi a empresa contratada que executou a obra com sobrepreço, tão somente a orçamentista. Por isso, considero que os diversos atenuantes existentes no contexto da contratação da recorrente justificam a proposta do titular da Serur de afastar sua condenação solidária em débito.
14.	Com a recente modificação da Lei de Introdução das Normas do Direito Brasileiro (LINDB) , tornou-se obrigatório considerar, em qualquer julgamento que envolva a conduta de responsável, as circunstâncias práticas que envolvem o caso concreto:
"Art. 22 § 1º Em decisão sobre regularidade de conduta ou validade de ato, contrato, ajuste, processo ou norma administrativa, serão consideradas as circunstâncias práticas que houverem imposto, limitado ou condicionado a ação do agente."
15.	Nesse sentido, considero que o prazo exíguo de três dias para a empresa elaborar orçamento de obra complexa e de execução rápida (prazo de seis meses) quanto à analisada neste processo, no ano de 2010, período em que o mercado imobiliário brasileiro encontrava-se extremamente aquecido, possibilitando maior variedade de preços dos itens a serem orçados, pode ter limitado e condicionado a atuação da recorrente Marte Eng. Ltda. Nesse contexto, o percentual de 1,83% acima dos referenciais, pode, excepcionalmente, ser considerado como mera variação de preços de mercado.
16.	Além disso, a responsabilidade do Escritório de Serviços de Engenharia e Consultoria (Esec) , empresa de auditoria que certificou o orçamento elaborado pela Marte Eng. Ltda., tendo sido contratada especificamente para avaliá-lo, já foi afastada neste processo, o que abre caminho para que a responsabilidade da orçamentista também o seja. Vejo, portanto, que existem elementos, para que, neste caso concreto, seja possível afastar o débito e a multa da empresa Marte Eng. Ltda, e julgar suas contas regulares com ressalva.
17.	Quanto ao recurso da empresa contratada e executante da obra, a Integral Eng. Ltda., a Serur concluiu que nele não há elementos que permitissem afastar o débito e a multa a ela atribuídos. 
18.	Entretanto, a recorrente Integral Engenharia Ltda. encaminhou a meu Gabinete, em 30/11/2020, memorial (peça 343) , onde argumenta que a Serur, em sua análise, teria deixado de considerar vários elementos presentes no recurso de reconsideração. Além disso, no memorial há novos documentos e questionamentos que considero importantes que sejam avaliados com maior profundidade.
19.	Em síntese, os argumentos da recorrente apresentados no memorial são os seguintes:
a)	as imagens do Google Earth no item 11 do memorial, juntamente com a apresentação da Proposta Técnica, seriam suficientes para comprovar que a Integral construiu parte relevante da estrutura de canteiro e que a Serur teria confundido a Proposta Comercial com a Proposta Técnica, não tendo analisado esta última;
b)	no que se refere aos insumos de construção de alojamento, ao estaleiro para montagem de estrutura metálica e ao estaleiro para superestrutura ferroviária:
b.1)	a recorrente teria descrito a exata metodologia adotada para a apuração da diferença indicada e que apesar de não existir uma especificação para o estaleiro para montagem de estrutura metálica, poderiam ser adotadas as mesmas premissas adotadas pela Seinfra;
b.2)	tendo em vista que a Serur alega que a recorrente não apresentou "memória de cálculo, premissas e valores considerados", apresenta o quadro resumo no item 17. 
c)	a Serur não teria considerado os custos de alojamento, pois o alojamento anterior teve que ser devolvido e tornou-se necessária a locação do mesmo imóvel pela Integral diretamente com o proprietário (tendo a manutenção também ficado a cargo da empresa) , conforme correspondência INT-001/345, enviada à Furnas em 12/03/2010 e anexada ao recurso de reconsideração; 
d) 	os documentos anexos ao memorial demonstrariam a ausência de duplicidade da mão de obra no item "encarregados de frente de obras", afastando por completo o apontamento;
e) 	no que se refere ao fornecimento e transporte de estruturas metálicas, as fotos e argumentos constantes do item 25 do memorial seriam suficientes para considerar o subpreço como calculado pela Seinfra. 
20.	Constato, portanto, que os novos elementos trazidos pela recorrente e as eventuais lacunas existentes na análise da Serur quanto à documentação e aos argumentos apresentados no memorial justificam a realização de novo exame pela unidade instrutiva. 
21.	Assim, no que se refere à análise do recurso da empresa Integral Engenharia Ltda., proponho restituir os autos à Serur para que, com auxílio da SeinfraElétrica, avalie os pontos levantados pela recorrente no memorial à peça 343, os quais resumi no item 19 acima.
22.	Ademais, quanto ao recurso interposto pela empresa Marte Engenharia Ltda., acompanho a proposta do titular da unidade técnica, a qual obteve a concordância do MP/TCU, no sentido de dar provimento ao recurso.
	Diante do exposto, VOTO por que o Tribunal acolha o acórdão que ora submeto a este Colegiado.
TCU, Sala das Sessões Ministro Luciano Brandão Alves de Souza, em 2 de dezembro de 2020.
RAIMUNDO CARREIRO 
Relator